---
title: 'Lab 13: Analysis of Covariance'
---

```{r message=FALSE, warning=FALSE}
# load all libraries for this tutorial
library(datarium)
library(dplyr)
library(emmeans)
library(afex)
library(ggplot2)

```

Tutorial นี้จะแสดงวิธีการวิเคราะห์ความแปรปรวนร่วม (ANCOVA)

# One-way ANCOVA

ในตัวอย่างนี้ เราจะใช้ข้อมูล `stress` จาก datarium package

ข้อมูลนี้เป็นการทดลองว่า `treatment` และ `exercise` มีผลต่อ `score` หรือไม่ โดยมี `age` เป็น covariate

ตัวแปรทุกตัวได้รับตั้งค่าประเภทตัวแปรแล้ว

```{r}
data(stress)
str(stress)
```

## afex

ในการวิเคราะห์ความแปรปรวนร่วมทางเดียว เราจะใช้ `treatment` เป็นตัวแปรอิสระ และ `age` เป็น covariate

โมเดลคือ ตัวแปรสองตัวนี้ร่วมกันอธิบายตัวแปรตาม `score` จึงใช้ `treatment + age`

ใช้ option `factorize = FALSE` เนื่องจากคำสั่ง `aov_car` จะแปลงตัวแปรเป็น factor โดยอัตโนมัติ เผื่อในกรณีที่ผู้ใช้ลืมแปลงตัวแปรเป็น factor (ถ้าหากไม่กำหนด option นี้ `aov_car` จะพยายามแปลง `age` เป็น factor แล้วทำให้เกิด error)

```{r}
one.ancova.afex <- aov_car(score ~ treatment + age + Error(id), data = stress, factorize = FALSE)
summary(one.ancova.afex)
nice(one.ancova.afex, es = "pes") #short summary with partial eta square
```

จะเห็นว่ามีคำเตือนว่าตัวแปรเชิงตัวเลข ไม่ถูกแปลงเป็นค่ากึ่งกลาง (centered variable; ค่าตัวแปรที่ลบออกด้วยค่าเฉลี่ยของตัวมันเอง) การแปลงเป็นค่ากึ่งกลางจะช่วยให้ค่า intercept แสดงถึงค่าเฉลี่ยของกลุ่มอ้างอิง (reference group) เมื่อควบคุมให้ covariate อยู่ที่ค่าเฉลี่ย ซึ่งไม่ใช่สิ่งที่เราสนใจในกรณีนี้ เราจึงไม่ต้องสนใจคำเตือนนี้ก็ได้ (หากต้องการลองวิเคราะห์โดยใช้ค่าที่ center แล้ว สามารถใช้คำสั่ง `scale()` เพื่อแปลงตัวแปร `age` เป็นค่ากึ่งกลางก่อนนำไปวิเคราะห์ข้อมูล)

### EMMEANS

ค่าเฉลี่ยประมาณตามขอบ (estimated marginal means) เป็นค่าเฉลี่ยของเงื่อนไขแต่ละกลุ่มเมื่อควบคุมค่าตัวแปรร่วม `age` ให้คงที่ที่ค่าเฉลี่ยของตัวมันเอง

สังเกตว่าค่า emmeans และค่าเฉลี่ยที่ยังไม่ปรับของแต่ละกลุ่ม จะแตกต่างกันเล็กน้อย

```{r}
one.ancova.emm <- emmeans(one.ancova.afex, ~ treatment)
summary(one.ancova.emm)  # estimated (adjusted) mean
by(stress$score, stress$treatment, mean) # raw (unadjusted mean)
pairs(one.ancova.emm) #pariwise comparison
```

### Plot

```{r}
emm.summary <- summary(one.ancova.emm)
ggplot(emm.summary, aes(x = treatment, y = emmean)) + 
  geom_col(alpha = .5, position = position_dodge(.9)) +
  geom_errorbar(aes(ymin = lower.CL, ymax = upper.CL), width = .3, position = position_dodge(.9)) + 
  xlab("Treatment") +
  ylab("Score") +
  ylim(c(0,100)) +
  theme_classic()
```

## base R: lm()

การวิเคราะห์ ANCOVA เป็นกรณีพิเศษของ regression เราสามารถใช้ `lm()` ในการวิเคราะห์ได้เช่นกัน

แต่ผลการวิเคราะห์จาก `summary()` ของ `lm()` นั้นจะอยู่ในรูปแบบ output สำหรับ regression

ค่า coefficient ของ `treatment` คือความแตกต่างของค่าเฉลี่ยในสองเงื่อนไขโดยมี `no` เป็นกลุ่มอ้างอิง ค่านี้จะสอดคล้องกับการเปรียบเทียบรายคู่ด้านบน (แต่กลับทิศทางเป็นบวก)

```{r}
one.ancova.lm <- lm(score ~ treatment + age, data = stress)
summary(one.ancova.lm) # summary in regression styled output
anova(one.ancova.lm) # use type I sum of squares ##AVOID this for most of the time
```

หากเราใช้ `anova` วิเคราะห์โมเดลนี้ เราจะได้ค่า *F* ที่แตกต่างจากผลด้านบน เนื่องจากคำสั่ง `anova()` ของ R นั้นใช้ Type I SS

## Homogeneity of Regression Assumptions

การวิเคราะห์ความแปรปรวนร่วม มีข้อสมมติพื้นฐานข้อหนึ่งคือ ค่า slope ระหว่างตัวแปรร่วมและตัวแปรตาม จะเท่ากันในทุกเงื่อนไขของตัวแปรอิสระ กล่าวคือ slope ของ covariate และ DV ในแต่ละเงื่อนไขการทดลองจะต้องขนานกัน

การที่ slope ขนานกันในทุกเงื่อนไขคือการบอกว่าตัวแปรอิสระและตัวแปรร่วม นั้นไม่มีปฏิสัมพันธ์กัน

เราสามารถทดสอบได้โดยการสร้างโมเดลที่มีการทดสอบปฏิสัมพันธ์ของตัวแปรอิสระและตัวแปรร่วม `treatment * age`

```{r}
one.ancova.afex2 <- aov_car(score ~ treatment * age + Error(id), data = stress, factorize = FALSE)
summary(one.ancova.afex2)

```

เราพบว่าปฏิสัมพันธ์ระหว่างตัวแปรอิสระและตัวแปรร่วมไม่มีนัยสำคัญทางสถิติ ข้อสมมติฐานพื้นฐานนี้ไม่ถูกละเมิด เราจึงเลือกที่จะใช้ผลจากการวิเคราะห์ ANCOVA `one.ancova.afex` ตัวแรกด้านบน

# Two-way ANCOVA

การวิเคราะห์ตัวแปรร่วมสามารถทำใน factorial design ก็ได้ ใน factorial design นี้มีตัวแปรอิสระแบบจัดประเภทสองตัว คือ `treatment` และ `exercise` ส่วนตัวแปรร่วมคือ `age`

```{r}
two.ancova <- aov_car(score ~ treatment * exercise + age + Error(id), data = stress, factorize = FALSE)
summary(two.ancova)
nice(two.ancova, es = "pes")
```

### Homogeneity of regression

```{r}
two.ancova2 <- aov_car(score ~ treatment * exercise * age + Error(id), data = stress, factorize = FALSE)
summary(two.ancova2)
```

ตัวแปร age ไม่มีปฏิสัมพันธ์กับตัวแปรอิสระใด ๆ และไม่มีปฏิสัมพันธ์สามทาง จึงไม่ละเมิดเรื่อง homogeneity of regression เราจึงเลือกใช้ผลการวิเคราะห์จาก โมเดล ANCOVA `treatment * exercise + age` ได้

### EMMEANS

ค่าเฉลี่ยประมาณตามขอบในการวิเคราะห์นี้เป็นค่าตัวแปรตามที่ถูกควบคุมเมื่อตัวแปรร่วม `age` คงที่อยู่ที่ค่าเฉลี่ย

วิธีการสร้าง emmeans และการเปรียบเทียบรายคู่ ทำเหมือน factorial ANOVA ตามปกติ ค่าที่ได้จะเป็นค่าจากโมเดลซึ่งควบคุมตัวแปรร่วมแล้ว

```{r}
two.ancova.emm <- emmeans(two.ancova, ~ treatment | exercise)
mean(stress$age) # control age at its mean
summary(two.ancova.emm)
pairs(two.ancova.emm)


```

หากต้องการประมาณค่าเฉลี่ยตามขอบ (ค่าเฉลี่ยของแต่ละเงื่อนไข) โดยกำหนดค่าตัวแปรควบคุมเป็นค่าอื่น สามารถใช้ option `at = list()` กำหนดค่าของตัวแปรควบคุมที่ต้องการได้

```{r}
emmeans(two.ancova, ~ treatment | exercise, at = list(age = 30))
```
