---
title: 'Lab 10: Repeated-Measures ANOVA'
output:
  html_document:
    toc: true
    toc_depth: 2
    toc_float: TRUE
---

```{r message=FALSE, warning=FALSE}
# load all libraries for this tutorial
#install.packages("datarium")
library(datarium)
library(jmv)
library(psych)
library(car)
library(tidyverse)
library(afex)
library(effectsize)
library(emmeans)

```

# Wide Format

ข้อมูลแบบวัดซ้ำ (repeated measures) สามารถจัดได้สองแบบ คือ แบบกว้าง (wide format) และแบบยาว (long format)

ในการจัดข้อมูลแบบกว้าง แต่ละแถว (row) จะแทนกลุ่มตัวอย่างแต่ละคน ข้อมูลตัวแปรตามที่วัดซ้ำจะแทนด้วยคอลัมน์ตามจำนวนการวัด ดังตัวอย่างด้านล่าง

```{r}
data("selfesteem", package = "datarium")
head(selfesteem)
```

ข้อมูลแบบกว้างเป็นการจัดข้อมูลที่นิยมใช้ใน repeated ANOVA ของโปรแกรมสถิติทั่วไป เช่น SPSS, jamovi

## Descriptive Statistics

การเรียกดูค่าสถิติพื้นฐานในข้อมูลแบบกว้างนี้สามารถทำเหมือนกับการเรียกดูข้อมูลของตัวแปร (คอลัมน์) แต่ละตัว

```{r}
psych::describe(selfesteem[,c("t1", "t2", "t3")])
```

## Boxplot

```{r}
boxplot(selfesteem[,c("t1", "t2", "t3")])
```

## Normality Assumption

```{r}
shapiro.test(selfesteem$t1)
shapiro.test(selfesteem$t2)
shapiro.test(selfesteem$t3)
```

สำหรับ QQ plot เราจะใช้คำสั่ง `qqPlot` (P ตัวใหญ่) จาก package `car`

```{r}
car::qqPlot(selfesteem$t1)
qqPlot(selfesteem$t2)
qqPlot(selfesteem$t3)
```

## `jmv` Package

การวิเคราะห์ข้อมูลวัดซ้ำใน R นั้นมักจะวิเคราะห์ด้วย long format จึงไม่มีคำสั่ง Base R สำหรับวิเคราะห์ข้อมูลแบบ wide format

ถ้าต้องการวิเคราะห์ด้วย wide format เราสามารถใช้คำสั่ง `anovaRM` ใน package `jmv` ได้

โดยต้องกำหนด option หลัก 3 ตัว คือ `rm`, `rmCells`, และ `rmTerms`

ใน `rm` จะกำหนด `label` = ชื่อตัวแปรวัดซ้ำ เช่น เวลา/เงื่อนไข/ขนาดโดสยา/อื่นๆ และ `levels` = ชื่อระดับตัวแปรวัดซ้ำ

ใน `rmCells` จะกำหนด `measure` = ชื่อตัวแปรในข้อมูล คู่กับ `cell` = ชื่อ level ที่ตรงกัน

ส่วน `rmTerms` คือการกำหนดว่า effect ตัวไหนจะเป็นอิทธิพลแบบภายในบุคคล (within-subject)

```{r}
jmv::anovaRM(data = selfesteem, 
            rm = list(
                      list(
                          label = "Time",
                          levels = c("Time 1","Time 2","Time 3")
                          )),
             rmCells=list(
                       list(
                           measure="t1",
                           cell = "Time 1"),
                       list(
                           measure="t2",
                           cell = "Time 2"),
                      list(
                           measure="t3",
                           cell = "Time 3")),
             rmTerms = ~ Time,
             effectSize = "partEta",
             spherTest = TRUE)
```

หากต้องการค่าสถิติของ Greenhouse-Geisser ที่มีการปรับแก้ค่า df

```{r}
jmv::anovaRM(data = selfesteem, 
            rm = list(
                      list(
                          label = "Time",
                          levels = c("Time 1","Time 2","Time 3")
                          )),
             rmCells=list(
                       list(
                           measure="t1",
                           cell = "Time 1"),
                       list(
                           measure="t2",
                           cell = "Time 2"),
                      list(
                           measure="t3",
                           cell = "Time 3")),
             rmTerms = ~ Time,
             spherTest = TRUE,
             spherCorr = "GG")
```

# Long Format

ข้อมูลแบบยาวเป็นรูปแบบที่เหมาะสำหรับข้อมูลเชิงซ้อน (nested data) การออกแบบแบบวัดซ้ำก็นับว่าเป็นข้อมูลเชิงซ้อนแบบหนึ่ง นั่นคือ การสังเกตหรือการวัด (observation) แต่ละครั้งซ้อนอยู่ในตัวกลุ่มตัวอย่างแต่ละคน

ในข้อมูลแบบยาว การสังเกตแต่ละครั้งจะแสดงในแต่ละแถว ข้อมูลจากกลุ่มตัวอย่างคนเดียวกันจะถูกระบุในคอลัมน์ `id` และการวัดซ้ำแต่ละครั้งจะแสดงด้วยคอลัมน์ `Time`

ในข้อมูลตัวอย่างนี้ กลุ่มตัวอย่างมีจำนวน 10 คน แต่ละคนถูกวัด 3 ครั้ง ดังนั้นข้อมูลแบบยาวจะมีทั้งหมด 30 แถว

คำสั่งการวิเคราะห์ใน R เกือบทั้งหมดจะใช้รูปแบบ long format นี้เป็นหลัก

```{r}
se_long <- tidyr::pivot_longer(selfesteem, cols = c("t1", "t2", "t3"), names_to = "Time", values_to = "selfesteem")

se_long$Time <- factor(se_long$Time)
se_long$id <- factor(se_long$id) #very important. If ID is numerical, the results will be incorrect.
se_long
```

## Descriptive Statistics

การดูสถิติพื้นฐานทำโดยแบ่งข้อมูลตามตัวแปรวัดซ้ำ `Time`

```{r}
describeBy(se_long$selfesteem, group = se_long$Time)
```

เนื่องจากความคลาดเคลื่อนในข้อมูลมีที่มาจากทั้งภายในบุคคล (within-subject error) และระหว่างบุคคล (between-subject error) การประมาณค่า standard error ด้วยคำสั่งทั่วไปอย่าง `psych::describe` จึงไม่ได้สะท้อนค่าความคลาดเคลื่อนที่ใช้ในการวิเคราะห์แบบวัดซ้ำ (คือใช้เฉพาะ within error)

คำสั่ง `summarySEwithin()` ใน package `Rmisc` จะแสดงค่า standard error และ CI ที่ปรับแก้ให้เหมาะสมกับการออกแบบแบบวัดซ้ำแล้ว

```{r}
Rmisc::summarySEwithin(se_long, 
                       measurevar = "selfesteem",
                       withinvars = "Time",
                       idvar = "id")
```

## Visualization

```{r}
boxplot(selfesteem ~ Time, data = se_long)

ggplot(se_long, aes(x = Time, y = selfesteem)) +
  geom_boxplot()
```

## Repeated-Measures ANOVA

### Base R

โมเดล `aov` สำหรับข้อมูลวัดซ้ำจะมีรูปแบบทั่วไปคือ `y ~ x + Error(id/x)`

`x` จะเป็นตัวแปรวัดซ้ำ ในตัวอย่างนี้คือ `Time`

`Error()` ใช้เพื่อระบุข้อมูลเชิงซ้อน เช่น `id/x` แสดงว่า ตัวแปร `x` ซ้อนอยู่ใน `id` ในที่นี้คือ การวัดแต่ละครั้ง `Time` ซ้อนอยู่ในกลุ่มตัวอย่างแต่ละคน `id` แสดงด้วย `Error(id/Time)`

```{r}
se.aov <- aov(selfesteem ~ Time + Error(id/Time), data = se_long)
summary(se.aov)
```

### `afex` package

คำสั่งใน `afex` จะให้รายละเอียดใน output มากกว่า base R

เราสามารถใช้คำสั่ง `aov_car()` แล้วตามด้วยสูตรโมเดลเหมือนในคำสั่ง `aov()` ด้านบน

ค่าสถิติทดสอบให้ดูที่บรรทัด Time ในบรรทัดนี้จะมีทั้งค่า *SS*~within~ และ *SS*~error~ ในบรรทัดเดียวกันเลย

ส่วนค่า *SS*~between~ (ความเปลี่ยนแปรที่มาจากความแตกต่างบุคคล) จะอยู่ที่บรรทัด (Intercept) ในส่วนของ `Error SS`

นอกจากนี้ยังมีการทดสอบ sphericity ให้โดยใช้ Mauchly test รวมไปถึงค่า epsilon ที่ได้จากวิธีประมาณการของ Greenhouse-Geisser และ Huynh-Feldt

```{r}
se.afex <- aov_car(selfesteem ~ Time + Error(id/Time), data = se_long)
summary(se.afex)
```

หากต้องการค่าสถิติทดสอบที่ปรับแก้แล้วของ Greenhouse-Geisser ให้ใช้คำสั่ง `nice()` ซึ่งเป็นคำสั่งเฉพาะใน `afex`คล้ายกับ `summary()` หากใช้คำสั่งนี้ จะแสดงค่าทดสอบที่ปรับแก้แล้ว

```{r}
nice(se.afex)
```

## QQ Plot

```{r}
qqPlot(residuals(se.afex))
```

## Effect size

```{r}
eta_squared(se.aov)
eta_squared(se.afex) #same as above
omega_squared(se.aov)
omega_squared(se.afex) #same as above
cohens_f(se.aov)
cohens_f(se.afex) #same as above
```

## Post-Hoc Analysis

ใช้คำสั่ง `emmeans` เพื่อสร้าง estimated marginal means ไว้สำหรับทดสอบรายคู่ โดยให้แบ่งการเปรียบเทียบด้วย `Time`

```{r}
se.emm <- emmeans(se.afex, ~ Time)
se.emm
```

คำสั่งเปรียบเทียบรายคู่

```{r}
contrast(se.emm, "pairwise") 
pairs(se.emm) #same as above
```

## Contrast

```{r}
contrast_m <- data.frame("t1 vs t23"  = c(-1,  1/2, 1/2),
                         "t1 vs t3"   = c( 1,    0,  -1))
contrast_m
contrast(se.emm, method = contrast_m, adjust = "sidak", infer = TRUE)
```
