---
title: 'Lab 10: Repeated-Measures ANOVA'
output:
  html_document:
    toc: true
    toc_depth: 2
    toc_float: TRUE
---

```{r message=FALSE, warning=FALSE}
# load all libraries for this tutorial
#install.packages("datarium")
library(car)
library(datarium)
library(psych)
library(tidyverse)
library(afex)
library(effectsize)
library(emmeans)

```

# Data Preparation

ข้อมูลแบบวัดซ้ำ จัดเป็นข้อมูลเชิงซ้อน (nested data) ประเภทหนึ่ง กล่าวคือ การสังเกตหรือการวัด (observation) แต่ละครั้งซ้อนอยู่ในตัวกลุ่มตัวอย่างแต่ละคน การจัดการข้อมูลเชิงซ้อนนิยมทำในรูปแบบยาว (long format)

ในข้อมูลแบบยาว การสังเกตแต่ละครั้งจะแสดงในแต่ละแถว ข้อมูลจากกลุ่มตัวอย่างคนเดียวกันจะถูกระบุในคอลัมน์ `id` และการวัดซ้ำแต่ละครั้งจะแสดงด้วยคอลัมน์ `Time`

ในข้อมูลตัวอย่างนี้ เราใช้ชุดข้อมูล `"selfesteem"` จาก datarium ซึ่งเป็นข้อมูลคะแนนความภาคภูมิใจในตนเองของกลุ่มตัวอย่างมีจำนวน 10 คน แต่ละคนถูกวัด 3 ครั้ง

*หมายเหตุ คำสั่งการวิเคราะห์ใน R เกือบทั้งหมดจะใช้รูปแบบ long format นี้เป็นหลัก ในขณะที่การวิเคราะห์แบบวัดซ้อนในโปรแกรมสถิติอื่น ๆ มักนิยมใช้แบบ wide format (หากสนใจสามารถดูรายละเอียดได้ตอนท้ายของหน้านี้)*

## Restructure to long format

ข้อมูลแบบกว้างจะวางคะแนนการวัดแต่ละครั้งเป็นคอลัมน์ตัวแปรเรียงต่อกันไป เราจำเป็นต้องแปลงข้อมูลนี้เป็นรูปแบบยาวก่อน

```{r}
data("selfesteem", package = "datarium")
head(selfesteem) #wide format 
```

ข้อมูลแบบยาว (long format) นี้จะมีตัวแปรอย่างน้อย 3 ตัว ได้แต่ `id` ของกลุ่มตัวอย่างแต่ละคน `Time` ครั้งที่วัด และ `selfesteem` ตัวแปรตามที่ศึกษา

เนื่องจากในกลุ่มตัวอย่าง 10 คน แต่ละคนจะถูกวัด 3 ครั้ง ข้อมูลแบบยาวจะมีทั้งหมด 30 แถว ในรูปแบบ

| id  | Time  | selfesteem |
|:----|:------|:-----------|
| 1   | Time1 | DV_time1   |
| 1   | Time2 | DV_time2   |
| 1   | Time3 | DV_time3   |
| 2   | Time1 | DV_time1   |
| 2   | Time2 | DV_time2   |
| 2   | Time3 | DV_time3   |
| 3   | ...   | ...        |
| 3   | ...   | ...        |
| 3   | ...   | ...        |
| 4   | ...   | ...        |
| ... | ...   | ...        |

การแปลงข้อมูลแบบกว้างเป็นแบบยาว สามารถทำได้ด้วยคำสั่ง `pivot_longer` จาก tidyr

```{r}
se_long <- tidyr::pivot_longer(selfesteem, cols = c("t1", "t2", "t3"), names_to = "Time", values_to = "selfesteem")

se_long$Time <- factor(se_long$Time)
se_long$id <- factor(se_long$id) #VERY IMPORTANT!!! If ID is numerical, the results will be incorrect.
se_long
```

# Descriptive Statistics

การดูสถิติพื้นฐานทำโดยแบ่งข้อมูลตามตัวแปรวัดซ้ำ `Time`

```{r}
describeBy(se_long$selfesteem, group = se_long$Time)
```

## Visualization

```{r}
# Base R
boxplot(selfesteem ~ Time, data = se_long) 
# ggplot2
ggplot(se_long, aes(x = Time, y = selfesteem)) +
  geom_boxplot() +
  theme_classic()
```

# Repeated-Measures ANOVA

## `afex` package

การวิเคราะห์ด้วยคำสั่งในแพ็คเกจ `afex` จะให้รายละเอียดใน output มากกว่า base R

เราสามารถใช้คำสั่ง `aov_car()` แล้วตามด้วยสูตรโมเดล โดยมีรูปแบบทั่วไปคือ `y ~ x + Error(id/x)`

-   `x` จะเป็นตัวแปรวัดซ้ำ ในตัวอย่างนี้คือ `Time`

-   `Error()` ใช้เพื่อระบุข้อมูลเชิงซ้อน เช่น `id/x` แสดงว่า ตัวแปร `x` ซ้อนอยู่ใน `id` ในที่นี้คือ การวัดแต่ละครั้ง `Time` ซ้อนอยู่ในกลุ่มตัวอย่างแต่ละคน `id` แสดงด้วย `Error(id/Time)`

```{r}
se.afex <- aov_car(selfesteem ~ Time + Error(id/Time), data = se_long)
summary(se.afex)
```

ค่าสถิติทดสอบให้ดูที่บรรทัด Time ในบรรทัดนี้จะมีทั้งค่า *SS*~within~ (`Sum Sq`) และ *SS*~error~ (`Error SS`)ในบรรทัดเดียวกันเลย

ส่วนค่า *SS*~between~ (ความเปลี่ยนแปรที่มาจากความแตกต่างบุคคล) จะอยู่ที่บรรทัด (Intercept) ในส่วนของ `Error SS`

นอกจากนี้ยังมีการทดสอบ sphericity ให้โดยใช้ Mauchly test รวมไปถึงค่า epsilon ที่ได้จากวิธีประมาณการของ Greenhouse-Geisser และ Huynh-Feldt

หากต้องการค่าสถิติทดสอบที่ปรับแก้แล้วของ Greenhouse-Geisser ให้ใช้คำสั่ง `nice()` ซึ่งเป็นคำสั่งเฉพาะใน `afex`คล้ายกับ `summary()` หากใช้คำสั่งนี้ จะแสดงค่าทดสอบที่ปรับแก้แล้ว (สังเกตว่า df จะถูกปรับให้มีทศนิยม)

```{r}
nice(se.afex)
```

## Normality Assumption with QQ Plot

ใช้คำสั่ง `qqPlot()` จาก car

```{r}
qqPlot(residuals(se.afex))
```

# Effect size

```{r}
eta_squared(se.afex) 
omega_squared(se.afex) 
cohens_f(se.afex)
```

# Post-Hoc Analysis

ใช้คำสั่ง `emmeans` เพื่อสร้าง estimated marginal means ไว้สำหรับทดสอบรายคู่ โดยให้แบ่งการเปรียบเทียบด้วย `Time`

```{r}
se.emm <- emmeans(se.afex, ~ Time)
se.emm
```

คำสั่งเปรียบเทียบรายคู่

```{r}
pairs(se.emm)
```

# Contrast

การทดสอบ contrast เฉพาะรายคู่ที่กำหนด ให้สร้าง contrast matrix `contrast_m` ขึ้นมาเพื่อกำหนดคู่ที่ต้องการจะเทียบ

*หมายเหตุ การเรียงลำดับน้ำหนัก ต้องเรียงตาม level ของ factor ดูคำสั่ง str()*

```{r}
contrast_m <- data.frame("t1 vs t23"  = c(-1,  1/2, 1/2),
                         "t1 vs t3"   = c( 1,    0,  -1),
                         row.names = c("t1", "t2", "t3"))
contrast_m
contrast(se.emm, method = contrast_m, adjust = "sidak", infer = TRUE)
```

# Extra

## Long Format with Base R `aov()`

โมเดล `aov` สำหรับข้อมูลวัดซ้ำจะมีรูปแบบทั่วไปคือ `y ~ x + Error(id/x)`

`x` จะเป็นตัวแปรวัดซ้ำ ในตัวอย่างนี้คือ `Time`

`Error()` ใช้เพื่อระบุข้อมูลเชิงซ้อน เช่น `id/x` แสดงว่า ตัวแปร `x` ซ้อนอยู่ใน `id` ในที่นี้คือ การวัดแต่ละครั้ง `Time` ซ้อนอยู่ในกลุ่มตัวอย่างแต่ละคน `id` แสดงด้วย `Error(id/Time)`

```{r}
se.aov <- aov(selfesteem ~ Time + Error(id/Time), data = se_long)
summary(se.aov)
```

อย่างไรก็ดีคำสั่ง `aov_car` จาก afex ให้ผล summary ที่ละเอียดกว่า จึงแนะนำให้ใช้ afex แทน

## Wide Format

```{r message=FALSE}
library(jmv)
```

ข้อมูลแบบวัดซ้ำ (repeated measures) สามารถจัดได้สองแบบ คือ แบบกว้าง (wide format) และแบบยาว (long format)

ในการจัดข้อมูลแบบกว้าง แต่ละแถว (row) จะแทนกลุ่มตัวอย่างแต่ละคน ข้อมูลตัวแปรตามที่วัดซ้ำจะแทนด้วยคอลัมน์ตามจำนวนการวัด ดังตัวอย่างด้านล่าง

```{r}
data("selfesteem", package = "datarium")
head(selfesteem)
```

ข้อมูลแบบกว้างเป็นการจัดข้อมูลที่นิยมใช้ใน repeated ANOVA ของโปรแกรมสถิติทั่วไป เช่น SPSS, jamovi

### Descriptive Statistics

การเรียกดูค่าสถิติพื้นฐานในข้อมูลแบบกว้างนี้สามารถทำเหมือนกับการเรียกดูข้อมูลของตัวแปร (คอลัมน์) แต่ละตัว

```{r}
psych::describe(selfesteem[,c("t1", "t2", "t3")])
```

### Boxplot

```{r}
boxplot(selfesteem[,c("t1", "t2", "t3")])
```

### Normality Assumption

```{r}
shapiro.test(selfesteem$t1)
shapiro.test(selfesteem$t2)
shapiro.test(selfesteem$t3)
```

สำหรับ QQ plot เราจะใช้คำสั่ง `qqPlot` (P ตัวใหญ่) จาก package `car`

```{r}
car::qqPlot(selfesteem$t1)
qqPlot(selfesteem$t2)
qqPlot(selfesteem$t3)
```

### `jmv` Package

การวิเคราะห์ข้อมูลวัดซ้ำใน R นั้นมักจะวิเคราะห์ด้วย long format จึงไม่มีคำสั่ง Base R สำหรับวิเคราะห์ข้อมูลแบบ wide format

ถ้าต้องการวิเคราะห์ด้วย wide format เราสามารถใช้คำสั่ง `anovaRM` ใน package `jmv` ได้

โดยต้องกำหนด option หลัก 3 ตัว คือ `rm`, `rmCells`, และ `rmTerms`

ใน `rm` จะกำหนด `label` = ชื่อตัวแปรวัดซ้ำ เช่น เวลา/เงื่อนไข/ขนาดโดสยา/อื่นๆ และ `levels` = ชื่อระดับตัวแปรวัดซ้ำ

ใน `rmCells` จะกำหนด `measure` = ชื่อตัวแปรในข้อมูล คู่กับ `cell` = ชื่อ level ที่ตรงกัน

ส่วน `rmTerms` คือการกำหนดว่า effect ตัวไหนจะเป็นอิทธิพลแบบภายในบุคคล (within-subject)

```{r}
jmv::anovaRM(data = selfesteem, 
            rm = list(
                      list(
                          label = "Time",
                          levels = c("Time 1","Time 2","Time 3")
                          )),
             rmCells=list(
                       list(
                           measure="t1",
                           cell = "Time 1"),
                       list(
                           measure="t2",
                           cell = "Time 2"),
                      list(
                           measure="t3",
                           cell = "Time 3")),
             rmTerms = ~ Time,
             effectSize = "partEta",
             spherTest = TRUE)
```

หากต้องการค่าสถิติของ Greenhouse-Geisser ที่มีการปรับแก้ค่า df

```{r}
jmv::anovaRM(data = selfesteem, 
            rm = list(
                      list(
                          label = "Time",
                          levels = c("Time 1","Time 2","Time 3")
                          )),
             rmCells=list(
                       list(
                           measure="t1",
                           cell = "Time 1"),
                       list(
                           measure="t2",
                           cell = "Time 2"),
                      list(
                           measure="t3",
                           cell = "Time 3")),
             rmTerms = ~ Time,
             spherTest = TRUE,
             spherCorr = "GG")
```
