---
title: 'Lab 12: Means Comparison in Regression'
output:
  html_document:
    toc: true
    toc_depth: 2
    toc_float: TRUE
---

```{r message=FALSE, warning=FALSE}
# load all libraries for this tutorial
library(datarium)
library(dplyr)
library(emmeans)

```

Tutorial นี้จะแสดงวิธีการวิเคราะห์ t-test และ one-way ANOVA ในรูปแบบของสมการถดถอย

# t-test

ในตัวอย่าง t-test เราจะใช้ข้อมูล `genderweight` จาก datarium package

ตัวแปรต่าง ๆ ถูกเข้ารหัสมาเป็น factor เรียบร้อยแล้ว

```{r}
data(genderweight)
str(genderweight)
```

เราสามารถเขียนคำสั่ง `t.test` ได้สองแบบ คือแบบ formula หรือแบบเทียบ vector (เช่น เทียบกลุ่มหญิงกับชาย)

```{r}
g <- t.test(weight ~ group, data = genderweight, var.equal = TRUE) # formula
g

# use with() to create a data environment so that we do not have to type data frame name every time in the code.
with(genderweight, t.test(weight[group == "F"], weight[group == "M"], var.equal = TRUE)) # compare vector
```

เมื่อวิเคราะห์ด้วย `t.test` เราจะพบว่าค่าเฉลี่ยกลุ่มผู้หญิง = `r g$estimate[1]` และค่าเฉลี่ยกลุ่มผู้ชาย = `r g$estimate[2]` ความแตกต่างของค่าเฉลี่ย = `r g$estimate[2] - g$estimate[1]`

ค่าสถิติทดสอบ t = `r g$statistic` พบผลว่าแตกต่างกันอย่างมีนัยสำคัญทางสถิติ

## Manual coding

โดยปกติแล้ว หากนำตัวแปรที่เป็น factor ใส่ในสมการเส้นตรง R จะทำการ dummy code ให้อัตโนมัติโดยใช้ level แรกเป็นกลุ่มอ้างอิง

อย่างไรก็ดี เราสามารถเขียน dummy code ได้เอง โดยใช้คำสั่ง `recode` จาก dplyr package โดยกำหนดให้ผู้หญิงเป็นกลุ่มอ้างอิง

```{r}
genderweight$dummy_gender <- dplyr::recode(genderweight$group, 'F' = 0, 'M' = 1)
str(genderweight) #notice that the dummy variable was treated as numeric
```

## Regression model

การสร้างสมการเส้นตรงทำโดยใช้คำสั่ง `lm(formula, data)` โดยเราจะใช้ตัวแปร `$dummy_gender` ที่เพิ่งสร้างเป็นตัวแปรทำนาย

```{r}
mod1 <- lm(weight ~ dummy_gender, data = genderweight)
summary(mod1)
```

ผลจากการวิเคราะห์ regression จะแสดงการทดสอบค่าคงที่และความชันของตัวแปรแต่ละตัว

`(Intercept)` คือ ค่าทำนายตัวแปรตามเมื่อตัวแปรอิสระ (`dummy_gender`) เป็น 0 ในที่นี้คือ ค่าเฉลี่ยของเงื่อนไขอ้างอิง (`"F"`)

Coefficient estimate ของ `dummy_gender` คือ ค่าความชัน หรือ ค่าทำนายตัวแปรตามที่เปลี่ยนไปเมื่อตัวแปรอิสระเปลี่ยนไป 1 หน่วย การที่ตัวแปรอิสระ `dummy_gender` เปลี่ยนไป 1 หน่วย (คือ 0 เป็น 1) คือการเปลี่ยนจากกลุ่ม `"F"` เป็น `"M"` ดังนั้นค่าความชัน ก็คือ ความแตกต่างของค่าเฉลี่ยทั้งสองกลุ่มนั่นเอง

ค่า `t value` ของ `dummy_gender` ก็มีค่าเท่ากับการทดสอบ t-test ด้านบน

นอกจากนี้ output ของ regression ยังมีค่าทดสอบ F มาด้วย ซึ่งจะมีค่าเท่ากับการวิเคราะห์ ANOVA ตามปกติ

```{r}
summary(aov(weight ~ group, data = genderweight))
```

## Default coding in R

ในทางปฏิบัติการสร้าง dummy coding เองนั้นอาจจะเสียเวลามาก การตั้งค่าพื้นฐานใน R จึงรองรับการใช้ตัวแปร factor ในสมการ และจะทำการ code รหัสให้เราอัตโนมัติ โดยใช้ level แรกของตัวแปร factor นั้น เป็นกลุ่มอ้างอิง (ในกรณีนี้คือ `"F"`)

สังเกตว่าผลที่ได้เหมือนกับการวิเคราะห์ด้วย dummy code ที่สร้างเองทุกประการ

```{r}
str(genderweight)
mod2 <- lm(weight ~ group, data = genderweight) # use $group in the formula
summary(mod2) # notice that a coefficient showed which group it represented
```

## Changing levels

หากต้องการจะเปลี่ยนระดับที่เป็นกลุ่มอ้างอิง สามารถทำได้โดยกำหนด level ของตัวแปรนั้นใหม่ ในที่นี้ เราจะสร้างตัวแปรชื่อ `$gender2` ขึ้นมา แล้วใช้ option `level` ในคำสั่ง `factor()` เพื่อกำหนดให้ `"M"` เป็นระดับแรก และ `"F"` เป็นระดับสอง

```{r}
genderweight$gender2 <- factor(genderweight$group, levels = c("M", "F"))
mod3 <- lm(weight ~ gender2, data = genderweight)
summary(mod3)

```

สังเกตว่า ค่าสถิติในภาพรวมอย่างค่า F และค่า t ไม่เปลี่ยนแปลง (ค่า t เปลี่ยนเฉพาะสัญลักษณ์จากบวกเป็นลบ) เนื่องจากเป็นการวิเคราะห์โมเดลเดียวกัน แต่ค่า intercept และ slope เปลี่ยนตามลำดับในการเข้ารหัส

ค่า intercept จะกลายเป็นค่าเฉลี่ยของกลุ่ม `"M"` ซึ่งเป็นกลุ่มอ้างอิงในครั้งนี้ และค่า slope คือ การเปลี่ยนจาก `"M"` เป็น `"F"` ซึ่งเป็นการเปรียบเทียบกลุ่มค่าเฉลี่ยสูงไปค่าเฉลี่ยต่ำกว่า ดังนั้น ค่า slope จึงติดลบ แต่ยังมีขนาดความแตกต่างเท่าเดิม (การเปลี่ยนสัญลักษณ์นี้ ทำให้ค่า *t* เปลี่ยนสัญลักษณ์ตามไปด้วย)

# ANVOA as regression

การวิเคราะห์ ANOVA ก็อยู่ในรูปแบบของ regression ได้เช่นกัน โดยเราจะใช้ข้อมูล `PlantGrowth` เปรียบเทียบน้ำหนักของต้นไม้ในสามเงื่อนไขการทดลอง

```{r}
data("PlantGrowth")
str(PlantGrowth)
```

## Manual dummy coding

การเข้ารหัส dummy มีลักษณะเป็น binary คือ 0 หรือ 1 เท่านั้น การเข้ารหัสตัวเแปรจัดประเภทที่มีมากกว่า 2 เงื่อนไขจึงต้องใช้ ตัวแปร dummy เพิ่ม โดยตัวแปร dummy ที่ต้องใช้ คือ $k -1$ หรือเท่ากับ *df*~btw~ นั่นเอง

ในกรณีที่มีสามระดับ เราจะต้องการตัวแปร dummy 2 ตัว โดยตัวแรกจะใช้แทนค่ากลุ่ม `trt1` โดยเข้ารหัสให้กลุ่มตัวอย่างที่อยู่ในกลุ่ม `tr1t`มีค่าตัวแปร dummy นี้ = 1 แต่ถ้าอยู่กลุ่มอื่นให้เป็น 0

ตัวแปร dummy ตัวที่สองใช้แทนค่า `trt2` หากกลุ่มตัวอย่างอยู่เงื่อนไขนี้ จะแทนค่าด้วย 1 แต่ถ้าอยู่กลุ่มอื่นจะแทนค่าด้วย 0

เนื่องจากตัวแปรกลุ่มนี้มี 3 ระดับจึงมี degrees of freedom = 2 กล่าว คือ หากไม่อยู่กลุ่ม `trt1` หรือ `trt2` ก็แสดงว่าต้องอยู่ `ctrl` เท่านั้น ดังนั้นกลุ่มตัวอย่างในเงื่อนไขอ้างอิงนี้ จะมีค่าตัวแปร dummy ทั้งสองตัวเป็น 0

```{r}
PlantGrowth$dummy_trt1 <- dplyr::recode(PlantGrowth$group, 'ctrl' = 0, 'trt1' = 1, 'trt2' = 0)
PlantGrowth$dummy_trt2 <- dplyr::recode(PlantGrowth$group, 'ctrl' = 0, 'trt1' = 0, 'trt2' = 1)
```

## Regression

ในสมการถดถอย ตัวแปร dummy ทั้งสองตัวจะถูกใส่เป็นตัวแปรทำนาย

```{r}
plant.lm1 <- lm(weight ~ dummy_trt1 + dummy_trt2, data = PlantGrowth) 
summary(plant.lm1)
```

ค่าสถิติ F คือค่าเดียวกับการวิเคราะห์ ANOVA ตามปกติ

ค่า intercept คือ ค่าเฉลี่ยของกลุ่มอ้างอิง `ctrl`

ค่า `dummy_trt1` คือ ความแตกต่างของค่าเฉลี่ยระหว่าง `trt1` กับกลุ่มอ้างอิง `ctrl`

ค่า `dummy_trt2` คือ ความแตกต่างของค่าเฉลี่ยระหว่าง `trt2` กับกลุ่มอ้างอิง `ctrl`

## Default coding

หากเราปล่อยให้ R ทำการ code รหัสให้ โดยส่งตัวแปร factor `group` ลงไปในสมการเลย R จะใช้ระดับแรกในข้อมูลเป็นกลุ่มอ้างอิง `ctrl`

ในกรณีนี้ค่าที่ได้จึงเหมือนกับการวิเคราะห์ด้านบนทุกประการ

```{r}
plant.lm2 <- lm(weight ~ group, data = PlantGrowth) # must be factor
summary(plant.lm2)

```

เนื่องจาก ANOVA นั้นกรณีพิเศษของ linear model เราสามารถให้ R วิเคราะห์โมเดลจาก `lm()` ในแบบ ANOVA ได้ด้วยคำสั่ง `anova()`

(ในการทำงานของ R เมื่อเราสร้างโมเดลด้วย `aov()` R จะใช้คำสั่ง `lm()` ในเบื้องหลังการวิเคราะห์ จึงเรียกได้ว่า `aov()` เป็นกรณีเฉพาะของ `lm()`)

```{r}
anova(plant.lm2)
emmeans(plant.lm2, ~ group)
pairs(emmeans(plant.lm2, ~ group)) # notice that two multiple comparisons were the same as the slopes from regression analysis
```
