---
title: 'Lab 13: Analysis of Covariance'
---

```{r message=FALSE, warning=FALSE}
# load all libraries for this tutorial
library(datarium)
library(dplyr)
library(emmeans)
library(afex)
library(ggplot2)

```

Tutorial นี้จะแสดงวิธีการวิเคราะห์ความแปรปรวนร่วม (ANCOVA)

# One-Way ANCOVA

ในตัวอย่างนี้ เราจะใช้ข้อมูล `stress` จาก datarium package

ข้อมูลนี้เป็นการทดลองว่า `treatment` และ `exercise` มีผลต่อ `score` หรือไม่ โดยมี `age` เป็นตัวแปรร่วม (covariate)

ตัวแปรทุกตัวได้รับตั้งค่าประเภทตัวแปรแล้ว

```{r}
data(stress)
str(stress)
```

## Model

เราจะใช้ทำสั่ง `aov_car` จาก afex package ในการวิเคราะห์ความแปรปรวนร่วมทางเดียว

เราจะใช้ `treatment` เป็นตัวแปรอิสระ และ `age` เป็น covariate (ยังไม่ต้องสนตัวแปร `exercise`)

โมเดล คือ ตัวแปรสองตัวนี้ร่วมกันอธิบายตัวแปรตาม `score` จึงใช้ `treatment + age`

ใช้ option `factorize = FALSE` เนื่องจากคำสั่ง `aov_car` จะแปลงตัวแปรทุกตัวในโมเดลเป็น factor โดยอัตโนมัติ เผื่อในกรณีที่ผู้ใช้ลืมแปลงตัวแปรเป็น factor (ถ้าหากไม่กำหนด `factorize = FALSE` คำสั่ง `aov_car` จะพยายามแปลง `age` เป็น factor แล้วทำให้เกิด error)

```{r}
one.ancova.afex <- aov_car(score ~ treatment + age + Error(id), data = stress, factorize = FALSE)
summary(one.ancova.afex)
nice(one.ancova.afex, es = "pes") #short summary with partial eta square
```

จะเห็นว่ามีคำเตือนว่าตัวแปรเชิงตัวเลข ไม่ถูกแปลงเป็นค่ากึ่งกลาง (centered variable; ค่าตัวแปรที่ลบออกด้วยค่าเฉลี่ยของตัวมันเอง) การแปลงเป็นค่ากึ่งกลางจะช่วยให้ค่า intercept แสดงถึงค่าเฉลี่ยของกลุ่มอ้างอิง (reference group) เมื่อควบคุมให้ covariate อยู่ที่ค่าเฉลี่ย ซึ่งไม่ใช่สิ่งที่เราสนใจในกรณีนี้ เราจึงไม่ต้องสนใจคำเตือนนี้ก็ได้ (หากต้องการลองวิเคราะห์โดยใช้ค่าที่ center แล้ว สามารถใช้คำสั่ง `scale(x, center = TRUE, scale = FALSE)` เพื่อแปลงตัวแปร `age` เป็นค่ากึ่งกลางก่อนนำไปวิเคราะห์ข้อมูล)

```{r}
# In one-way ANCOVA, centered covariate produce the same result as uncentered covariate.
stress$cen.age <- scale(stress$age, scale = FALSE)
center.afex <- aov_car(score ~ treatment + cen.age + Error(id), data = stress, factorize = FALSE)
summary(center.afex)
nice(center.afex, es = "pes") #short summary with partial eta square
```

## Pairwise Comparisons

ค่าเฉลี่ยประมาณตามขอบ (estimated marginal means) เป็นค่าเฉลี่ยของเงื่อนไขแต่ละกลุ่มเมื่อควบคุมค่าตัวแปรร่วม `age` ให้คงที่ที่ค่าเฉลี่ยของตัวมันเอง นั่นคือ หากทั้งสองเงื่อนไขมีอายุเท่ากันที่ `r mean(stress$age)` ปี ค่าเฉลี่ยของตัวแปรตาม `score` ของแต่ละกลุ่มจะเป็นเท่าใด

สังเกตว่าค่า emmeans และค่าเฉลี่ยที่ยังไม่ปรับของแต่ละกลุ่ม จะแตกต่างกันเล็กน้อย

```{r}
by(stress$score, stress$treatment, mean) # raw (unadjusted mean)
one.ancova.emm <- emmeans(one.ancova.afex, ~ treatment)
summary(one.ancova.emm)  # estimated (adjusted) mean
pairs(one.ancova.emm) #pairwise comparison of adjusted means
```

## Plot

```{r}
emm.summary <- summary(one.ancova.emm)
ggplot(emm.summary, aes(x = treatment, y = emmean)) + 
  geom_point() +
  geom_line(aes(group = 1), linetype = "dashed") + #group = 1 for having only one factor (treatment) in the plot
  geom_errorbar(aes(ymin = lower.CL, ymax = upper.CL), width = .3) + 
  xlab("Treatment") +
  ylab("Score") +
  ylim(c(50,100)) + #start Y-axid at score = 50
  theme_classic()
```

## Homogeneity of Regression Assumptions

การวิเคราะห์ความแปรปรวนร่วม มีข้อสมมติพื้นฐานข้อหนึ่งคือ ค่า slope ระหว่างตัวแปรร่วมและตัวแปรตาม จะเท่ากันในทุกเงื่อนไขของตัวแปรอิสระ กล่าวคือ slope ของ covariate และ DV ในแต่ละเงื่อนไขการทดลองจะต้องขนานกัน

การที่ slope ขนานกันในทุกเงื่อนไขคือการบอกว่าตัวแปรอิสระและตัวแปรร่วม นั้นไม่มีปฏิสัมพันธ์กัน

เราสามารถทดสอบได้โดยการสร้างโมเดลที่มีการทดสอบปฏิสัมพันธ์ของตัวแปรอิสระและตัวแปรร่วม `treatment * age`

```{r}
one.ancova.afex2 <- aov_car(score ~ treatment * age + Error(id), data = stress, factorize = FALSE)
summary(one.ancova.afex2)

```

เราพบว่าปฏิสัมพันธ์ระหว่างตัวแปรอิสระและตัวแปรร่วมไม่มีนัยสำคัญทางสถิติ ข้อสมมติฐานพื้นฐานนี้ไม่ถูกละเมิด เราจึงเลือกที่จะใช้ผลจากการวิเคราะห์ ANCOVA `one.ancova.afex` ตัวแรกด้านบน

# Two-way ANCOVA

## Model

การวิเคราะห์ตัวแปรร่วมสามารถทำใน factorial design ก็ได้ ใน factorial design นี้มีตัวแปรอิสระแบบจัดประเภทสองตัว คือ `treatment` และ `exercise` ส่วนตัวแปรร่วมคือ `age`

```{r}
two.ancova <- aov_car(score ~ treatment * exercise + age + Error(id), data = stress, factorize = FALSE)
summary(two.ancova)
nice(two.ancova, es = "pes")
```

## Homogeneity of regression

```{r}
two.ancova2 <- aov_car(score ~ treatment * exercise * age + Error(id), data = stress, factorize = FALSE)
summary(two.ancova2)
```

ตัวแปร age ไม่มีปฏิสัมพันธ์กับตัวแปรอิสระใด ๆ และไม่มีปฏิสัมพันธ์สามทาง จึงไม่ละเมิดเรื่อง homogeneity of regression เราจึงเลือกใช้ผลการวิเคราะห์จาก โมเดล ANCOVA `treatment * exercise + age` ได้

## Simple Effects

ค่าเฉลี่ยประมาณตามขอบในการวิเคราะห์นี้เป็นค่าตัวแปรตามที่ถูกควบคุมเมื่อตัวแปรร่วม `age` คงที่อยู่ที่ค่าเฉลี่ย

วิธีการสร้าง emmeans และการเปรียบเทียบรายคู่ ทำเหมือน factorial ANOVA ตามปกติ ค่าที่ได้จะเป็นค่าจากโมเดลซึ่งควบคุมตัวแปรร่วมแล้ว

```{r}
two.ancova.emm <- emmeans(two.ancova, ~ treatment | exercise)
summary(two.ancova.emm) #adjusted (estimated) marginal means
pairs(two.ancova.emm, simple = "treatment") #simple effect of treatment by exercise groups
pairs(two.ancova.emm, simple = "exercise") #simple effect of treatment by exercise groups

```

## Customize Covariate Value

หากต้องการประมาณค่าเฉลี่ยตามขอบ (ค่าเฉลี่ยของแต่ละเงื่อนไข) โดยกำหนดค่าตัวแปรควบคุมเป็นค่าอื่น สามารถใช้ option `at = list()` กำหนดค่าของตัวแปรควบคุมที่ต้องการได้

```{r}
at30.emm <- emmeans(two.ancova, ~ treatment | exercise, at = list(age = 30))
at30.emm #notice slight changes in emmeans
pairs(at30.emm, simple = "treatment") #but the model is linear. All estimated means differences will be the same at any value of covariate. 
```

สังเกตว่าค่า `emmean` ของแต่ละกลุ่มเปลี่ยนไปจากด้านบน เนื่องจากเรากำหนดให้ค่า covariate เป็น 30 ปี (แทนที่จะเป็นค่าเฉลี่ย `r mean(stress$age)` ปี)

อย่างไรก็ดีการทดสอบ simple effect จะได้ผลเท่าเดิม เนื่องจากในโมเดลนี้ covariate ถูกกำหนดให้สัมพันธ์เชิงเส้นตรงกับตัวแปรตามและไม่มีปฏิสัมพันธ์กับตัวแปรอิสระ ดังนั้นอิทธิพลของตัวแปรอิสระจะมีค่าคงเดิมในทุก ๆ ค่าของตัวเแปร covariate (ไม่ว่าอายุจะเป็นเท่าไหร่ อิทธิพลของ `treatment` และ `exercise` ต่อ `score` ก็ยังเท่าเดิมเสมอในทุกช่วงอายุ)
