---
title: 'Lab 11: Factorial ANOVA in Repeated-Measures Design'
output:
  html_document:
    toc: true
    toc_depth: 2
    toc_float: TRUE
---

```{r message=FALSE, warning=FALSE}
# load all libraries for this tutorial
library(jmv)
library(psych)
library(car)
library(tidyverse)
library(afex)
library(effectsize)
library(emmeans)
library(datarium)

```

# Mixed ANOVA (Between- & Within-Subjects Factor)

## Data Preparation

ใน tutorial นี้เราจะใช้ข้อมูล `ChickWeight` จาก dataset ของ R ข้อมูลชุดนี้แสดงน้ำหนักของลูกไก่ `weight` วัดซ้ำ 12 ครั้ง `Time` ภายใต้เงื่อนอาหาร 4 แบบ `Diet` โดยมีหมายเลขลูกไก่คือ `Chick`

ข้อมูลชุดนี้เป็นข้อมูลแบบยาว (long format) ที่แต่ละแถวแสดงการสังเกต (observation) แต่ละช่วงเวลาซ้อนอยู่ในตัวลูกไก่

ตัวแปรอิสระแบบภายในกลุ่มตัวอย่าง คือ `Time` และตัวแปรอิสระแบบระหว่างกลุ่มตัวอย่างคือ `Diet` ตัวแปรตามคือ `Weight`

```{r}
data("ChickWeight")
head(ChickWeight, n = 25)
# Convert to factor
ChickWeight$Chick <- factor(ChickWeight$Chick)
ChickWeight$Diet <- factor(ChickWeight$Diet)
ChickWeight$Time <- factor(ChickWeight$Time)
# Rename labels for Time
time_label <- paste0("Time", levels(ChickWeight$Time))
levels(ChickWeight$Time) <- time_label
str(ChickWeight)
```

## Base R

สำหรับการวิเคราะห์ mixed design นี้เราจะไม่ใช้คำสั่ง base R เนื่องจาก base R จะใช้ SS Type I แต่ว่าในกรณีที่กลุ่มตัวอย่างไม่เท่ากันในแต่ละเงื่อนไข ในกรณีที่มีตัวแปรมากกว่า 1 ตัว (เช่น การวิเคราะห์ปฏิสัมพันธ์ระหว่างตัวแปรสองตัว) ควรใช้ SS Type II หรือ Type III ดังนั้นเราจะใช้ afex ในการคำนวณแทน

## afex

เนื่องจากมีตัวแปรภายในบุคคล หนึ่งตัว คือ เวลา `Time` จึงกำหนดให้ `Error()` เป็น เวลาในการวัด ซ้อนอยู่ในลูกไก่แต่ละตัว `Error(Chick/Time)`

```{r}
chick.afex <- aov_car(weight ~ Diet*Time + Error(Chick/Time), data = ChickWeight) 
summary(chick.afex) # regular ANOVA
nice(chick.afex, es = "pes") # GG correction + partial eta squared
```

## Effect size

```{r}
eta_squared(chick.afex)
```

## Estimated Marginal Means

```{r}
chick.emm <- emmeans(chick.afex, ~ Time | Diet) # Mean for each time split by Diet
chick.emm
pairs(chick.emm, simple = "Diet") # pairwise comparisons for simple effect of Diet at each time point
```

## Plots

```{r}
chick.emm.summary <- summary(chick.emm)
chick.emm.summary
ggplot(chick.emm.summary, aes(x = Time, y = emmean, color = Diet)) +
  geom_point(position = position_dodge(.2)) +
  geom_line(aes(group = Diet), position = position_dodge(.2)) +
  geom_errorbar(aes(ymin = lower.CL, ymax = upper.CL), width = .3, position = position_dodge(.2)) + 
  xlab("Number of days since birth") +
  ylab("Weight (gm)") +
  theme_classic()
```

## jmv

### Convert to wide format

เพื่อใช้คำสั่งใน jmv จะต้องเปลี่ยนข้อมูลเป็นแบบกว้าง (wide format)

ในข้อมูลแบบกว้าง แต่ละแถวจะแทนกลุ่มตัวอย่าง ตัวแปรตาม (น้ำหนัก) จะถูกแสดงแยกคอลัมน์ตามจำนวนการวัดซ้ำ (เช่น weight.time0 ถึง time21 จำนวน 12 คอลัมน์)

ตัวแปรระหว่างบุคคล (between-subjects) จะถูกแสดงด้วยคอลัมน์ตัวแปรตามตัวจำนวนตัวแปรระหว่างบุคคล เช่น เงื่อนไข Diet 1 คอลัมน์

คำสั่งที่ใช้คือ `tidyr::pivot_wider` โดยกำหนด option ดังนี้

`data` = data frame ข้อมูลแบบยาวที่ต้องการแปลงเป็นกว้าง

`id_cols` = ข้อมูลที่เป็นระหว่างบุคคล (เช่น รหัสประจำตัว `Chick` และ เงื่อนไขอาหาร `Diet`)

`names_from` = ชื่อของตัวแปรที่วัดซ้ำ (ปกติคือ ​level ของ within-subject factor เช่น `Time` มีระดับ Time0, Time2, Time4, ...

`names_prefix` = string ที่ต้องการใส่หน้าชื่อ level ที่มาจาก `names_from` เช่น "weight." จะนำหน้า 0, 2, 4, .., 21 ซึ่งเป็น level ของตัวแปร `Time` ทำให้ได้ชื่อตัวแปร เช่น `weight.Time2` เป็นต้น

`values_from` = ค่าของตัวแปรตามที่มีการวัดซ้ำ เช่น `weight`

```{r}
chick_wide <- pivot_wider(data = ChickWeight, id_cols = c(Chick, Diet), names_from = Time, names_prefix = "weight.", values_from = weight)
head(chick_wide)
```

วิเคราะห์ด้วย `anovaRM`

```{r}
anovaRM(chick_wide, 
        rm = list(list(
                       label = "Time",
                       levels = levels(ChickWeight$Time)
                       )),
        rmCells=list(
                     list(measure="weight.Time0",
                           cell = "Time0"),
                     list(measure="weight.Time2",
                           cell = "Time2"),
                     list(measure="weight.Time4",
                           cell = "Time4"),
                     list(measure="weight.Time6",
                           cell = "Time6"),
                     list(measure="weight.Time8",
                           cell = "Time8"),
                     list(measure="weight.Time10",
                           cell = "Time10"),
                     list(measure="weight.Time12",
                           cell = "Time12"),
                     list(measure="weight.Time14",
                           cell = "Time14"),
                     list(measure="weight.Time16",
                           cell = "Time16"),
                     list(measure="weight.Time18",
                           cell = "Time18"),
                     list(measure="weight.Time20",
                           cell = "Time20"),
                     list(measure="weight.Time21",
                           cell = "Time21")
                     ),
             bs = list("Diet"),
             rmTerms = list("Time"),
             bsTerms = list("Diet"),
             spherTest = TRUE,
             effectSize = "partEta",
             emMeans = list(list("Time", "Diet")),     
             emmPlots = TRUE  
            )
```

# Two-Way Repeated ANOVA (Within- & Within-Subjects Factor)

## Data preparation

`selfesteem2` เป็นข้อมูล $2 \times 3$ repeated measures

กลุ่มตัวอย่าง 12 คน ผ่าน 2 เงื่อนไข คือ Diet `Diet` และ control `ctr` และวัดซ้ำ 3 ครั้ง

ข้อมูลชุดนี้อยู่ในรูปแบบผสมระหว่างแบบกว้าง (เวลา) และแบบยาว (เงื่อนไข) จึงจำเป็นต้องเปลี่ยนให้อยู่ในแบบยาวทั้งหมดก่อน

```{r}
data("selfesteem2")
selfesteem2
selfesteem_long <- pivot_longer(selfesteem2, cols = c("t1", "t2", "t3"), names_to = "time", values_to = "se" )
selfesteem_long
str(selfesteem_long) # check for variable types
selfesteem_long$time <- factor(selfesteem_long$time) #convert to factor
```

## afex

เนื่องจากมีตัวแปรภายในบุคคล 2 ตัว ความคลาดเคลื่อนจึงเป็น `Error(id/treatment * time)`

```{r}
self.afex <- aov_car(se ~ treatment * time + Error(id/treatment * time), data = selfesteem_long)
summary(self.afex)
nice(self.afex, es = "pes") # GG correction + partial eta square
```

## Estimated marginal means

```{r}
self.emm <- emmeans(self.afex, ~ time | treatment)
self.emm
contrast(self.emm, method = "pairwise", simple = "time") #simple effect of time at each treatment level
pairs(self.emm, simple = "treatment") #simple effect of treatment at each time level
```

## Plot

```{r}
self.emm.summary <- summary(self.emm)
ggplot(self.emm.summary, aes(x = time, y = emmean, color = treatment)) + 
  geom_point(position = position_dodge(.2)) +
  geom_line(aes(group = treatment), position = position_dodge(.2)) +
  geom_errorbar(aes(ymin = lower.CL, ymax = upper.CL), width = .3, position = position_dodge(.2)) + 
  xlab("Time") +
  ylab("Self esteem") +
  theme_classic()
```
