---
title: 'Lab 07: Sampling Distribution, Confidence Intervals, and *z*-Test'
date: "Feb 23, 2022"
output:
  html_document:
    toc: true
    toc_depth: 2
    toc_float: TRUE
editor_options: 
  markdown: 
    wrap: 72
---

โหลดแพ็คเกจที่จะต้องใช้ในแบบฝึกหัดนี้

```{r load_package, message = FALSE}
library(psych)
library(ggplot2) # for plots
library(gridExtra) #for plots
```

# 1. Sampling Distribution

การแจกแจงค่าตัวอย่าง (sampling distribution)
แสดงให้เห็นถึงความน่าจะเป็นของค่าสถิติที่เก็บได้จากสุ่มกลุ่มตัวอย่างจำนวนหนึ่ง
ๆ จากประชากร ยกตัวอย่างเช่น หากเราสุ่มกลุ่มตัวอย่าง 50 คนจากประชากร
300,000 คน ค่าสถิติของกลุ่มตัวอย่าง (statistics; เช่น
ค่าเฉลี่ยของกลุ่มตัวอย่าง)
มีความเป็นไปได้สูงที่จะใกล้เคียงกับค่าสถิติของประชากร (parameters)
แต่ก็มีความเป็นไปได้เช่นกันที่ความคลาดเคลื่อนจากการสุ่ม (sampling
errors)
จะทำให้เราได้ค่าสถิติของกลุ่มตัวอย่างแตกต่างไปจากค่าในระดับประชากร
การแจกแจงค่าตัวอย่าง (sampling distribution)
เป็นการแจกแจงความเป็นไปได้ของค่าสถิติที่เราอาจจะได้จากการสุ่มกลุ่มตัวอย่าง

เพื่อให้เข้าใจได้ง่ายขึ้น
เราจะเรียนรู้เกี่ยวกับการแจกแจงค่าตัวอย่างผ่านการจำลองข้อมูล (data
simulation)

ในแบบฝึกหัดนี้ เราจะสมมติว่าเรารู้ค่าสถิติประชากร (parameters) ได้แก่
ค่าเฉลี่ย ($\mu$) และส่วนเบี่ยงเบนมาตรฐาน ($\sigma$)
เพื่อช่วยให้เข้าใจเนื้อหาได้ง่ายขึ้น
(แต่ขอให้ระลึกไว้ว่าในการเก็บข้อมูลจริง
เราแทบจะไม่มีทางรู้ข้อมูลระดับประชากรได้เลย)

สมมติว่าเรามี[ข้อมูล](data/RES_STAT_Lab7_data.csv)คะแนนสภาวะอารมณ์
(mood) ของ*ประชากร*นักเรียนในจินตนาการจำนวน 30,538 คน

ขอให้ดาวน์โหลดและบันทึกไฟล์ข้อมูลไว้ใน working directory เดียวกับ R
script

```{r population}
pop <- read.csv("RES_STAT_Lab7_data.csv")
head(pop)
n <- length(pop$mood) #population size
n
pop_mean <- mean(pop$mood) #population mean
pop_var <- sum((pop$mood - pop_mean)^2)/n #population variance. Use n, instead of n-1
pop_sd <- sqrt(pop_var) #population standard deviation
```

จากประชากรนักเรียนนี้ เราจะสุ่มเลือกกลุ่มตัวอย่างออกมาวัดสภาวะอารมณ์
จำนวน 50 คน

```{r sample stats}
survey <- sample(pop$mood, 50)
describe(survey) # sample statistics (function from psych package)
pop_mean
pop_sd
```

สังเกตว่าค่าสถิติจากกลุ่มตัวอย่าง (เช่น
ค่าเฉลี่ยและส่วนเบี่ยงเบนมาตรฐาน)
นั้นแตกต่างไปจากค่าพารามิเตอร์ของประชากร
ความแตกต่างนั้นเกิดจากความคลาดเคลื่อนในกระบวนการสุ่มตัวอย่าง (*sampling
error*) ตามหลักของความน่าจะเป็น

## 1.1 จำลองการสุ่มซำ้ ๆ sampling, sampling, sampling, ...

เพื่อจะให้เห็นภาพของความน่าจะเป็น เราจะลองสมมติว่า
เราสุ่มกลุ่มตัวอย่างขึ้นมาใหม่ 50 คนเพื่อทำการสำรวจ (survey)
แล้วคำนวณค่าสถิติ (เช่น ค่าเฉลี่ย) เก็บไว้ จากนั้นสุ่มใหม่อีก 50 คน
ทำเช่นนี้ซ้ำไป 20 รอบ (กระบวนการนี้เรียกว่า resampling)

```{r small resampling, echo=FALSE, message=FALSE}
m <- vector(mode = "numeric", 20)
p <- list()
for (i in 1:20) {
  print(paste("Survey", i)) # print survey number
  s <- sample(pop$mood, 50)
  m[i] <- mean(s) #calculate a mean for each survey
  print(describe(s)) # descriptive stats for each survey
  # Plot each survey
  p[[i]] <- ggplot(data.frame(s), aes(x = s)) +
      geom_histogram(aes(y = ..density..), binwidth = 0.5) +
      geom_density(alpha = .5, color = "thistle1", fill = "thistle1") + 
      # Pop mean
      geom_vline(aes(xintercept = pop_mean), 
                 color = "blue", 
                 linetype = "dashed") + 
      annotate(geom = "text", 
               x = pop_mean, y = .4, 
               label = paste("mu ==", round(pop_mean, 2)), parse = TRUE,
               color = "blue") +
      # Sample mean
      geom_vline(aes(xintercept = mean(s)), color = "violetred") +
      annotate(geom = "text", 
               x = mean(s), y = .1, 
               label = paste("bar(X) ==", round(mean(s), 2)), parse = TRUE,
               color = "violetred") +
      coord_cartesian(xlim = c(-1,7), ylim = c(0, .5)) +
      labs(x = paste("Survey", i)) +
      theme_classic()
}
do.call(grid.arrange,p) #put all survey plots onto a grid.
```

จากข้อมูลที่เราได้จากการสุ่มกลุ่มตัวอย่าง 20 ครั้งเพื่อสำรวจสภาวะอารมณ์
ค่าเฉลี่ยกลุ่มตัวอย่าง ($\bar{X}$) แตกต่างกันไปในแต่ละครั้ง
แต่อย่างไรก็ดี
จะเห็นได้ว่าค่าเฉลี่ยกลุ่มตัวอย่างแต่ละครั้งจะกระจายตัวอยู่รอบ ๆ
ค่าเฉลี่ยประชากร ($\mu$)

ในโค้ดที่ซ่อนอยู่เพื่อสร้างกราฟด้านบน
ได้มีการบันทึกค่าเฉลี่ยกลุ่มตัวอย่างแต่ละครั้งไว้ในตัวแปร `m`

```{r sampling dist mean}
# Sample means of the ten surveys.
m
```

เมื่อเรานำค่าเฉลี่ยกลุ่มตัวอย่างมากสร้าง histogram
เราจะเห็นภาพการแจกแจงค่าเฉลี่ยตัวอย่าง (distibution of sample means หรือ
sampling distribution of the means)

```{r sampling dist plot, echo = FALSE}
ggplot(data.frame(m), aes(m)) +
  geom_histogram(binwidth = .1, aes(y = ..density..), color = "black") +
  coord_cartesian(xlim = c(2.5, 4.5)) +
  geom_vline(aes(xintercept = pop_mean), 
             color = "blue",
             linetype = "dashed") +
  annotate(geom = "text", x = pop_mean, y = 3.5, 
           label = paste("mu ==", round(pop_mean,2)), parse = TRUE,
           color = "blue") +
  labs(x = "Sample means") +
  theme_classic()
```

ในการสุ่มตัวอย่างเพื่อสำรวจแต่ละรอบ
ค่าเฉลี่ยกลุ่มตัวอย่างจะไม่ได้เท่ากับค่าเฉลี่ยของประชากรพอดีแต่จะเบี่ยงเบนไปบ้างทั้งทางบวกและทางลบ
เนื่องจากกระบวนการสุ่มกลุ่มตัวอย่างมีความคลาดเคลื่อนจากการสุ่มอยู่
(sampling error)

แต่จากแผนภูมิด้านบน เราจะเห็นได้ว่าค่าเฉลี่ยกลุ่มตัวอย่าง $\bar{X}$
ส่วนใหญ่จะมีค่าใกล้เคียงกับค่าเฉลี่ยประชากร $\mu$
ในขณะที่ค่าเฉลี่ยกลุ่มตัวอย่างที่ยิ่งห่างออกไปจากค่าเฉลี่ยประชากรก็ยังมีโอกาสเกิดขึ้นได้แต่ด้วยความน่าจะเป็นที่ต่ำลงมาก

หากเราเพิ่มจำนวนครั้งที่เราสุ่มกลุ่มตัวอย่างซ้ำจาก 20 เป็นอนันต์
(infinity) แล้วนำค่าเฉลี่ยของแต่ละกลุ่มตัวอย่างมาสร้าง histrogram
เราจะได้แผนภูมิของการแจกแจงค่าตัวอย่างของค่าเฉลี่ย (**sampling
distribution of the means**) โดยจะมีรูปแบบเป็นโค้งปกติหรือโค้งระฆังคว่ำ

เราสามารถแสดงให้เห็นหลักการดังกล่าวได้ด้วยการจำลองข้อมูล (simulation)

สมมติว่าเราสุ่มกลุ่มตัวอย่างจากประชากรเดิมครั้งละ 50 คน แล้วทำซ้ำ ๆ สัก
10,000 ครั้ง จากนั้นบันทึกค่าเฉลี่ยกลุ่มตัวอย่างแต่ละครั้งไว้ในตัวแปร
`M`

```{r large resampling}
# Sample 10,000 times
M <- vector(mode = "numeric", 10000) #initialize a vector to store data. 
# Use a for loop to repeatedly sample from a population. 
for (i in 1:length(M)) {         
  s <- sample(pop$mood, 50)
  M[i] <- mean(s)
}
str(M) # M is a vector with 10,000 values.  
```

จากนั้นพลอตการแจกแจกค่าตัวอย่าง (sampling distribution)

```{r large sample dist, echo = FALSE}
# Plot the sampling distribution
ggplot(data.frame(M), aes(M)) +
  geom_histogram(binwidth = .1, aes(y = ..density..)) +
  coord_cartesian(xlim = c(2.5, 4.5)) +
  geom_density() +
  # population mean
  geom_vline(aes(xintercept = pop_mean), 
             color = "blue",
             linetype = "dashed") +
  annotate(geom = "text", x = pop_mean, y = 2, 
           label = paste("mu ==", (round(pop_mean, 2))), parse = TRUE,
           color = "blue") +
  # sample mean
  geom_vline(aes(xintercept = mean(M)), 
             color = "violetred") +
  annotate(geom = "text", x = mean(M), y = 0, 
           label = paste("bar(X)[M] ==", (round(mean(M), 2))), parse = TRUE,
           color = "violetred") +
  labs(x = "Sampling Distribution") +
  theme_classic()
```

## 1.2 ค่าเฉลี่ยของการแจกแจงค่าตัวอย่าง

ค่าเฉลี่ยของค่าเฉลี่ยกลุ่มตัวอย่าง (mean of the sample means;
$\bar{X}_M$) แทบจะเท่ากับค่าเฉลี่ยประชากร $\mu$
(หากเราสุ่มเป็นจำนวนอนันต์ ค่า $\bar{X}_M$ จะเท่ากับ $\mu$
ในทางสถิติจึงถือว่าค่าเฉลี่ยกลุ่มตัวอย่าง (sample mean; $\bar{X}$)
เป็นตัวประมาณไม่เอนเอียง (unbiased estimator)

## 1.3 การกระจายตัวของการแจกแจงค่าตัวอย่าง

ถึงแม้ว่า $\bar{X}_M$ จะเท่ากับ $\mu$
แต่เราก็ยังเห็นว่ามีการกระจายตัวของค่าเฉลี่ยกลุ่มตัวอย่างทั้งที่สุ่มมาแล้วพบว่ามากกว่า
หรือพบว่าน้อยกว่า $\mu$ เนื่องมาจากความคลาดเคลื่อนในการสุ่ม
การวัดการกระจายตัวของการแจกแจงค่าตัวอย่าง
จึงเสมือนเป็นการวัดขนาดความคลาดเคลื่อนในการสุ่มกลุ่มตัวอย่างนั่นเอง

ค่าที่เราใช้วัดการกระจายตัวของข้อมูลก็คือ ส่วนเบี่ยงเบนมาตรฐานนั่นเอง

ส่วนเบี่ยงเบนมาตรฐานของการแจกแจงค่าตัวอย่าง (standard deviation of
sampling distribution) มีชื่อเรียกเฉพาะว่า **ความคลาดเคลื่อนมาตรฐาน
(standard error; *SE*)**

```{r sample dist m & sd, results = "hold"}
mean(M)
sd(M) #SD of sampling distribtion is SE. 
```

หากค่า *SE* นั้นมีขนาดเล็ก แสดงว่า การสุ่มตัวอย่างแต่ละครั้งของเรานั้น
ได้ค่าสถิติ (เช่นค่าเฉลี่ยกลุ่มตัวอย่าง) ใกล้เคียงกัน หรือ
เรียกว่ามีความคลาดเคลื่อนตำ่
ส่งผลให้เรามั่นใจได้มากขึ้นว่าค่าสถิติของเรานั้นน่าจะใกล้เคียงกับค่าพารามิเตอร์ในประชากร
ส่งผลให้มีช่วงค่าความเชื่อมั่นแคบ (คือ ± เพียงเล็กน้อย)

แต่ถ้าค่า *SE* มีขนาดใหญ่ แสดงว่า การสุ่มตัวอย่างแต่ละครั้ง
ได้ค่าสถิติแกว่งไปมาเป็นวงกว้าง หรือมีความคลาดเคลื่อนสูง
ส่งผลให้ต้องมีช่วงค่าความเชื่อมั่นกว้าง (ต้อง ± เผื่อไว้เยอะ)

แม้ว่าในความเป็นจริง เราจะไม่สามารถสุ่มกลุ่มตัวซ้ำ ๆ
ได้เป็นพันเป็นหมื่นครั้ง แต่โดยอาศัยหลักการทางคณิตศาสตร์
([ดูวิธีคิด](https://www.planetofbits.com/statistics/standard-error-variance-of-mean-derivation/))
เราสามารถประมาณค่าความคลาดเคลื่อนมาตรฐานด้วยสูตร

$$SE = \frac{\sigma}{\sqrt{n}}$$

ค่าที่เราได้จากการจำลองด้านบนควรมีค่าใกล้เคียงกับค่าจากสูตรนี้

```{r}
se <- pop_sd/sqrt(50) #SE from formula
se
sd(M) # SE from simulation

```

จากสูตร เราจะเห็นได้ว่าปัจจัยที่มีผลต่อความคลาดเคลื่อนมาตรฐาน คือ
ส่วนเบี่ยงเบนมาตรฐานของตัวแปร (*SD*) และจำนวนกลุ่มตัวอย่าง

-   หากตัวแปรที่เรากำลังศึกษาเป็นตัวแปรที่มีความแปรปรวนสูง เช่น
    ศึกษาความสูงของมนุษย์ตั้งแต่ 1 ขวบ - 90 ปี
    ย่อมแปรปรวนมากกว่าศึกษาความสูงของนักกีฬาบาสเกตบอลเพศชายอายุ 20-25 ปี
    และส่งผลให้มีความคลาดเคลื่อนจากการสุ่มแตกต่างกันไปด้วย

-   ปัจจัยที่สอง คือจำนวนกลุ่มตัวอย่าง
    กลุ่มตัวอย่างขนาดใหญ่ที่สุ่มมาจากประชากร
    จะมีโอกาสได้ค่าเฉลี่ยกลุ่มตัวอย่างที่ใกล้เคียงค่าเฉลี่ยประชากรมากกว่ากลุ่มตัวอย่างขนาดเล็ก
    เนื่องจากความคลาดเคลื่อนในการสุ่ม (เช่น การสุ่มได้ค่าสุดโต่ง)
    จะมีผลกระทบน้อยลงเมื่อเฉลี่ยในกลุ่มตัวอย่างจำนวนมาก
    ด้วยเหตุนี้เองเมื่อกลุ่มตัวอย่างมีขนาดใหญ่ขึ้น
    การประมาณค่าสถิติจึงมีความแม่นยำมากขึ้นด้วย
    (โดยจะมีช่วงความเชื่อมั่นแคบลง หรือช่วง ± น้อยลง)

## 1.4 Probability of Sampling Distribution

การแจกแจงค่าตัวอย่างเป็นการแจกแจงความน่าจะเป็นของค่าสถิติที่เราได้จากการสุ่มกลุ่มตัวอย่าง
และการแจกแจงค่าตัวอย่างมีการกระจายตัวแบบโค้งปกติ
เราจึงสามารถใช้หลักการของการแจกแจงปกติ (normal distribution)
เพื่อคำนวณความน่าจะเป็นของค่าสถิติตัวอย่างได้

เช่น หากเราทราบค่าเฉลี่ยประชากร $\mu$ และส่วนเบี่ยงเบนมาตรฐานประชากร
$\sigma$ เราสามารถทราบได้ว่า 95% ของการสุ่มกลุ่มตัวอย่าง (เช่น 9,500
กลุ่มตัวอย่างจากการสุ่ม 10,000 ครั้ง) จะได้ค่าสถิติ (เช่น ค่าเฉลี่ย)
อยู่ระหว่าง ±1.96 SD ของการแจกแจงค่าตัวอย่าง (หรือ ±1.96 SE)

ในตัวอย่างนี้ เรามี $\mu$ = `r round(pop_mean,2)` เราจะพบว่า 95%
ของกลุ่มตัวอย่างที่สุ่มขึ้นมาจะมีค่าเฉลี่ยระหว่าง
[`r round(-1.96*se + mean(pop$mood), 2)`,
`r round(1.96*se + mean(pop$mood), 2)`]

กล่าวได้อีกอย่างว่า ค่าที่อยู่นอกเหนือช่วงดังกล่าว
เป็นค่าที่มีโอกาสสุ่มได้น้อย (น้อยกว่า 5%)

ช่วงขอบเขตดังกล่าว เรียกว่า **ช่วงความเชื่อมั่นที่ระดับ 95% (95%
confidence interval)**

วิธีการคำนวณขอบเขตล่าง (lower limit) และขอบเขตบน (upper limit) คือ
$\mu ± 1.96SE$.

```{r LLUL, results = "hold"}
LL <- mean(pop$mood) + (-1.96*se)
UL <- mean(pop$mood) + (1.96*se)
LL
UL
```

```{r echo = FALSE }
p <- ggplot(data.frame(M), aes(M)) +
  coord_cartesian(xlim = c(2.5, 4.5)) +
  geom_density() +
  geom_vline(aes(xintercept = pop_mean), 
             color = "blue",
             linetype = "dashed") +
  annotate(geom = "text", x = pop_mean, y = 0, 
           label = paste("mu ==", round(pop_mean, 2)), parse = TRUE,
           color = "blue") +
  geom_vline(aes(xintercept = LL), color = "blue", linetype = "dashed") +
  geom_vline(aes(xintercept = UL), color = "blue", linetype = "dashed") +
  labs(x = "Sampling Distribution") +
  theme_classic()

# Extract data from ggplot
d <- ggplot_build(p)$data[[1]]

# Area within confidence interval
p + geom_area(data = subset(d, x >= LL & x <= UL), aes(x=x, y=y), fill="red", alpha = .3)
```

# 2. Null Hypothesis Testing

การแจกแจงค่าตัวอย่างเป็นรากฐานในการทดสอบสมมติฐานทางสถิติ

ยกตัวอย่างเช่น
เราสงสัยว่านักเรียนที่ชอบฟังเพลงเศร้าจะมีสภาวะอารมณ์แตกต่างจากประชากรนักเรียนหรือไม่

ในทางสถิติเราจะมีสมมติฐานสองข้อ คือ สมมติฐานว่าง (null hypothesis)
และสมมติฐานทางเลือก (alternative hypothesis)

***สมมติฐานว่าง*** เป็นสมมติฐานที่บอกว่าค่าเฉลี่ยกลุ่มตัวอย่าง (เช่น
นักเรียนที่ชอบฟังเพลง 50 คน) เท่ากับค่าเฉลี่ยประชากร (คือ ไม่แตกต่างกัน)

$$H_0: \bar{X} = \mu$$ หรือ $$H_0: \bar{X} - \mu = 0$$
***สมมติฐานทางเลือก***
เป็นสมมติฐานที่บอกว่าค่าเฉลี่ยกลุ่มตัวอย่างไม่เท่ากับ
(มากกว่าหรือน้อยกว่า) ค่าเฉลี่ยประชากร

$$H_1: \bar{X} ≠ \mu$$ หรือ $$H_1: \bar{X} - \mu ≠ 0$$

แนวคิดในการทดสอบสมมติฐานว่างก็คือ
ทดสอบว่าความแตกต่างที่เกิดขึ้นเป็นไปได้มากน้อยเพียงใด
หากสมมติฐานว่างเป็นจริง

เช่น
มีความน่าจะเป็นเท่าไหร่ที่นักเรียนที่ชอบฟังเพลงจะมีคะแนนสภาวะอารมณ์น้อยกว่าค่าเฉลี่ยประชากรเกิน
0.3 คะแนน *หากแท้จริงแล้วไม่ได้มีความแตกต่างอยู่จริง*
(นั่นคือกลุ่มนักเรียนที่ชอบฟังเพลงเศร้า ไม่ได้แตกต่างไปจากประชากรทั่วไป)

แนวคิดสมมติฐานว่าง ตั้งอยู่บน ข้อสมมุติว่าความแตกต่างระหว่าง $\bar{X}$
และ $\mu$ เป็นเพียงแค่ความคลาดเคลื่อนจากการสุ่มกลุ่มตัวอย่าง

หากหลักฐานทางสถิติ ทำให้เราสงสัยว่าสมมติฐานว่าง *อาจจะ* ไม่เป็นจริง
เราจะปฏิเสธสมมติฐานว่าง ($H_0$) แล้วยอมรับสมมติฐานทางเลือก ($H_1$)

## 2.1 ทดสอบด้วย Confidence Interval

### Example 1

สมมติว่า
เราไปเก็บข้อมูลกลุ่มตัวอย่างนักเรียนที่ชอบฟังเพลงเศร้ามาได้จำนวน 50 คน
และได้ค่าเฉลี่ยคะแนนสภาวะอารมณ์ *M* = 3.1
เราสามารถนำค่าเฉลี่ยที่ได้นี้ไปเทียบว่าอยู่ตรงไหนของช่วงความเชื่อมั่น

```{r echo = FALSE}
p <- ggplot(data.frame(M), aes(M)) +
  coord_cartesian(xlim = c(2.5, 4.5)) +
  geom_density() +
  geom_vline(aes(xintercept = pop_mean), 
             color = "blue",
             linetype = "dashed") +
  annotate(geom = "text", x = pop_mean, y = 2.2, 
           label = paste("mu ==", round(pop_mean, 2)), parse = TRUE,
           color = "blue") +
  geom_vline(aes(xintercept = LL), color = "blue", linetype = "dashed") +
  geom_vline(aes(xintercept = UL), color = "blue", linetype = "dashed") +
  labs(x = "Sampling Distribution") +
  theme_classic()

# Extract data from ggplot
d <- ggplot_build(p)$data[[1]]

# Area within confidence interval
p <- p + geom_area(data = subset(d, x >= LL & x <= UL), aes(x=x, y=y), fill="red", alpha = .3)
# Add a dot
p + annotate(geom = "point", x = 3.1, y = 0, color = "red") +
  annotate(geom = "text", x = 3.1, y = .15, color = "red",
           label = paste("bar(X) == ", 3.1), parse = TRUE)
```

ค่าเฉลี่ยกลุ่มตัวอย่างที่ 3.1 ยังอยู่ในช่วง 95% ของการแจกแจงค่าตัวอย่าง
(หรือช่วงความเชื่อมั่น 95 %)
ในทางสถิตินับว่ายังไม่เพียงพอที่จะสรุปได้ว่า
กลุ่มตัวอย่างนี้แตกต่างจากค่าเฉลี่ยประชากร กล่าวคือ
เรา*ไม่พบ*ความแตกต่างอย่างมี*นัยสำคัญทางสถิติ*

การที่กลุ่มตัวอย่างมีค่าเฉลี่ย ($\bar{M} = 3.1$) ซึ่งดูน้อยกว่าค่า $\mu$
*อาจจะ*เป็นแค่เพราะความคลาดเคลื่อนในการสุ่มกลุ่มตัวอย่าง

### Example 2

สมมติว่าเราเก็บกลุ่มตัวอย่างนักเรียนที่หยุดเรียนบ่อย ๆ 50 คน
ได้ค่าเฉลี่ยสภาวะอารมณ์ *M* = 2.96

```{r echo = FALSE}
# Add a dot
p + annotate(geom = "point", x = 2.96, y = 0, color = "red") + 
  annotate(geom = "text", x = 2.96, y = .15, color = "red",
           label = paste("bar(X) == ", 2.96), parse = TRUE)
```

ค่าเฉลี่ยของกลุ่มตัวอย่างกลุ่มนี้อยู่นอกช่วง 95% แสดงว่า
*หากกลุ่มตัวอย่างนี้มีสภาวะอารมณ์เหมือนกับประชากรนักเรียนทั่วไป*
การจะสุ่มกลุ่มตัวอย่างแล้วได้ค่าเฉลี่ย 2.96
หรือน้อยกว่านั้นมีโอกาสไม่ถึง 5% ซึ่งถือว่ามีความเป็นไปได้ต่ำ

ด้วยความเป็นไปได้ที่ต่ำนี้ ทำให้เรา *สงสัย* ว่าสมมติฐานว่าง
($H_0: \bar{X} = \mu$) *น่าจะไม่เป็นจริง*
จึงสรุปว่าสมมติฐานทางเลือก*น่าจะเป็นจริง* ($H_1: \bar{X} ≠ \mu$)

เราจึง*อนุมาน*ว่าความแตกต่างนี้น่าเกิดจากความแตกต่างของกลุ่มตัวอย่างจริง
ๆ ไม่ใช่แค่ความคลาดเคลื่อน
จึงสรุปว่าพบความแตกต่างอย่างมี*นัยสำคัญทางสถิติ*

## 2.2 Type I Error

จุดสำคัญของการตีความความน่าจะเป็นในการทดสอบสมมติฐานว่าง คือ
ความน่าจะเป็นของข้อมูล*เมื่อสมมติฐานว่างเป็นจริง* -probability of data
*given* $H_0$ *is true*; $P(D|H_0)$ นั่นหมายความว่า
เราไม่ได้ทดสอบว่าสมมติฐานว่างเป็นจริงหรือไม่
เราทึกทักเอาก่อนว่าสมมติฐานว่างเป็นจริง
แล้วถ้าข้อมูลดูเป็นไปได้น้อยมากหากสมมติฐานว่างเป็นจริง
เราจึงค่อย*อนุมาน*ว่า สมมติฐานว่าง*น่าจะไม่เป็นจริง*
และสมมติฐานทางเลือก*น่าจะเป็นจริง*

จะเห็นได้ว่าแม้ว่าเราจะพบความแตกต่างอย่างมีนัยสำคัญทางสถิติแล้ว
เราก็ยังมีโอกาสตัดสินใจผิดอยู่
แต่เรามั่นใจว่าโอกาสในการตัดสินใจผิดนั้นไม่เกิน 5%
อัตราความผิดพลาดของการปฏิเสธสมมติฐานว่างที่เป็นจริง เรียกว่า **Type I
Error**

นั่นคือ หากเราสุ่มกลุ่มตัวอย่างที่*ไม่แตกต่าง*จากประชากรมาก 100 ครั้ง
ด้วยการกำหนดช่วงความเชื่อมั่นที่ ±1.96 SE หรือที่ 95 %
เราจะพบว่าค่าเฉลี่ยกลุ่มตัวอย่างจะอยู่ในช่วงความเชื่อมั่น 95 ครั้ง
(สรุปถูกต้อง ว่าไม่แตกต่างอย่างมีนัยสำคัญ)
และพบว่ามีค่าเฉลี่ยกลุ่มตัวอย่างที่*บังเอิญ*อยู่นอกช่วงความเชื่อมั่น 5
ครั้ง (สรุปผิด ว่าแตกต่างกันอย่างมีนัยสำคัญ)
ในทางสถิติคือว่าเป็นอัตราความผิดพลาดที่ยอมรับได้ในสาขาวิชาจิตวิทยา
(มีศาสตร์บางสาขาที่กำหนด Type I Error ถึง 1% หรือต่ำกว่านั้น)

```{r echo = FALSE}
n <- 50
contain <- 1
sim <- matrix(nrow = 100, ncol = 2)
colnames(sim) <- c("survey_id", "mean")
# run simulation until we get exactly 95%. 
while (contain != 95) {
  for (i in 1:100) {
    s <- sample(pop$mood, n)
    sim[i, "survey_id"] <- i
    sim[i, "mean"] <- mean(s)
  }
  sim <- data.frame(sim)
  sim$contain <- !(sim$mean > UL | sim$mean < LL) #CI that contain mu
  
  contain <- sum(sim$contain)
}

# plot 
ggplot(sim, aes(x = mean, y = survey_id )) +
  coord_cartesian(xlim = c(2.5, 4.5)) +
  geom_vline(aes(xintercept = pop_mean), color = "blue") +
  geom_vline(aes(xintercept = LL), color = "blue", linetype = "dashed") +
  geom_vline(aes(xintercept = UL), color = "blue", linetype = "dashed") +
  theme_classic() + 
  geom_point(aes(x = mean, color = contain )) +
  labs(x = "Sample Means", y = "Sample #", title = "Type I Error", color = "Within 95% CI")
```

## 2.3 *z*-test

อีกวิธีการทดสอบสมมติฐานว่าง คือ
การทดสอบค่าความแตกต่างระหว่างกลุ่มตัวอย่างกับค่าเฉลี่ยประชากรด้วยสถิติ
*z*-test

การทดสอบ z-test ใช้หลักการนำความแตกต่างระหว่างกลุ่มตัวอย่าง ($\bar{X}$)
กับค่าเฉลี่ยประชากร ($\mu$) มาเปรียบเทียบกับความคลาดเคลื่อนมาตรฐาน
($SE$) ให้อยู่ในรูปคะแนนมาตรฐาน ($z$)
เพื่อทดสอบกับความน่าจะเป็นตามการแจกแจงปกติ (normal distribution)
ตามสูตรด้านล่าง$$z = \frac{\bar{X}-{\mu}}{SE} $$ และ
$$SE = \frac{\sigma}{\sqrt{N}}$$

การทดสอบด้วย z-test และการสร้าง 95% CI จาก z-score นั้น
จำเป็นต้องรู้ค่าเฉลี่ย ($\mu$) และส่วนเบี่ยงเบนมาตรฐานประชากร ($\sigma$)
ซึ่งเป็นเงื่อนไขที่มักพบได้ยากในการเก็บข้อมูลจริง อย่างไรก็ดีวิธีคิดของ
*z*-test เป็นรากฐานสำคัญของสถิติที่จะได้เรียนในแบบฝึกหัดถัด ๆ ไป

เราลองนำค่าจาก Example 2 ด้านบนมาคำนวณ

```{r ztest}
x_bar <- 2.96
mu <- pop_mean
se <- pop_sd/sqrt(50) #N = 50
z <- (x_bar - mu)/se
z
```

ค่าวิกฤติของสถิติ z สำหรับ $\alpha = .05$ คือ ±1.96

ค่าสถิติทดสอบ z ที่คำนวณได้นั้นน้อยกว่า -1.96
จึงสรุปได้ว่าค่าเฉลี่ยกลุ่มตัวอย่างน้อยกว่าค่าเฉลี่ยประชากรนั้นมีนัยสำคัญทางสถิติ
ซึ่งสอดคล้องกับผลการวิเคราะห์โดยช่วงความเชื่อมั่นด้านบน

### R function

หากเรารู้ค่า $\bar{X}$, $n$, $\mu$, และ $\sigma$ เราสามารถใช้
`zsum.test` จากแพ็คเกจ BSDA เพื่อคำนวณสถิติทดสอบได้

```{r message = FALSE}
library(BSDA)
zsum.test(2.96, mu = pop_mean, sigma.x = pop_sd, n.x = 50)
```

หากเรามีตัวแปรข้อมูลที่ต้องการทดสอบอยู่แล้วใน R เราสามารถใช้คำสั่ง
`z.test`

```{r message=FALSE, include=FALSE}
library(MASS)
#empirical=T forces mean and sd to be exact
sample <- mvrnorm(n=50, mu=2.96, Sigma= pop_sd, empirical=T)
mean(sample)
sd(sample)

```

ในคำสั่ง `z.test` เราต้องใช่ `x = data`, `mu = population mean`,
`sigma.x = population SD`

```{r message = FALSE}
sample
z.test(x = sample, mu = pop_mean, sigma.x = pop_sd)
```
