---
title: 'Lab 09: Correlation'
date: "Mar 22, 2022"
output:
  html_document:
    toc: true
    toc_depth: 2
    toc_float: TRUE
---

```{r setup, include=FALSE}
knitr::opts_chunk$set(echo = TRUE)
```

```{r packages}
library(ggplot2)
```

# Pearson's Correlation Coefficient

ค่าสัมประสิทธิ์สหสัมพันธ์ของเพียร์สัน (Pearson's correlation coefficient) หรือค่า Pearson's *r* เป็นค่าความแปรปรวนร่วมมาตรฐาน (standardized covariance) ซึ่งบอกทั้ง*ทิศทาง*และ*ขนาด*ของความสัมพันธ์เชิงเส้นตรงระหว่างสองตัวแปร

$$ r = \frac{cov_{xy}}{s_x s_y}$$

ค่า *r* นั้นอยู่ระหว่าง -1 ถึง 1 โดยที่ -1 แสดงถึงความสัมพันธ์ทางลบแบบสมบูรณ์ 0 แสดงว่าตัวแปรทั้งสองไม่สัมพันธ์กัน และ +1 แสดงว่าตัวแปรสัมพันธ์กันทางบวกอย่างสมบูรณ์

ในแบบฝึกหัดนี้เราจะใช้ชุดข้อมูลที่มีอยู่แล้วใน R ที่ชื่อว่า `mtcars`

```{r load data}
data(mtcars) # Load mtcars into a data frame.
head(mtcars)
```

ข้อมูล `mtcars` เป็นข้อมูลของรถยนต์แต่ละยี่ห้อ เช่น อัตราสิ้นเปลือง ประเภทเกียร์ ขนาดกระบอกสูบ ฯลฯ เราสามารถดูรายละเอียดใน help ได้ด้วย `?mtcars`

## การคำนวณค่า *r* ด้วยมือ

เราจะลองหาความสัมพันธ์ระหว่างอัตราการสิ้นเปลืองน้ำมัน (จำนวนไมล์ต่อแกลลอน; miles per gallon; `mpg`) และแรงม้า (horse power; `hp`)

เราสามารถตั้งสมมติฐานได้ว่า รถที่มีแรงม้าสูง ๆ น่าจะสิ้นเปลืองน้ำมัน นั่นคือวิ่งได้ระยะทางน้อยลงต่อหน่วยเชื้อเพลิง ส่วนรถที่มีแรงม้าน้อย ๆ คือพวกรถขนาดเล็กที่จะวิ่งได้ระยะทางไกลกว่า เราจึงเชื่อว่า `mpg` และ `hp` จะมีความสัมพันธ์กันทางลบ

```{r simple plot}
plot(mtcars$mpg, mtcars$hp)
```

เริ่มต้นด้วยการหาค่า $cov_{xy}$. $$cov_{xy} = \frac{\sum{(X - \bar{X})(Y - \bar{Y})}}{N - 1}$$

```{r cov}
covxy <- (sum((mtcars$mpg - mean(mtcars$mpg)) * (mtcars$hp - mean(mtcars$hp)))) / (nrow(mtcars) -1)
covxy

# Or use cov() function
cov(mtcars$mpg, mtcars$hp)
```

จากนั้นนำ $cov_{xy}$ ไปหารด้วย $s_x s_y$

```{r}
covxy / (sd(mtcars$mpg) * sd(mtcars$hp))
```

## คำสั่ง `cor()` และ `cor.test()`

คำสั่งของ base R `cor()` ใช้คำนวณค่า *r*

```{r cor}
cor(mtcars$mpg, mtcars$hp)
```

แต่คำสั่ง `cor()` นั้นไม่ได้มีการทดสอบนัยสำคัญทางสถิติให้ หากเราต้องการรู้ค่า *p*-value และ CI เราต้องใช้คำสั่ง `cor.test()`.

```{r cor.test}
cor.test(mtcars$mpg, mtcars$hp)
```

Output ของ `cor.test()` จะมีค่าสหสัมพันธ์ (`sample estimates: cor`), ค่า 95% CI ของสถิติ *r* (หากมีนัยสำคัญจะต้องไม่ครอบคลุมเลข 0), ค่าทดสอบสถิติ *t* (เพื่อทดสอบว่า r แตกต่างจาก 0 อย่างมีนัยสำคัญทางสถิติหรือไม่), ค่า *df* = *N -* 2, และค่า *p*-value ของการทดสอบ (น้อยกว่า .05 หรือไม่)

โดยค่าตั้งต้น การทดสอบ `cor.test()` จะเป็นการทดสอบสองหาง (คือทั้งมากกว่าและน้อยกว่า 0) แต่เราสามารถเลือกเป็นการทดสอบหางเดียวได้หากเราต้องการทดสอบทางเดียว เช่น มีความสัมพันธ์ทางลบหรือไม่ $H_0: r < 0$

option `alternative = c("two.sided", "less", "greater")`

```{r one tailed cor.test}
cor.test(mtcars$mpg, mtcars$hp, alternative = "less")
```

## ค่าสหสัมพันธ์ประเภทอื่น ๆ 

คำสั่ง `cor()` และ `cor.test()` ใน base R ยังสามารถคำนวณค่าสหสัมพันธ์ประเภทอื่น ๆ ได้ ด้วยการระบุ `method = "pearson"`, `"kendall"` , หรือ `"spearman"`

-   ค่าสหสัมพันธ์ของเพียร์สัน (*r*) เหมาะกับการทดสอบความสัมพันธ์เชิงเส้นตรงระหว่างตัวแปรต่อเนื่องสองตัว แม้ว่าการทดสอบค่า r จะมีข้อสมมุติพื้นฐานเรื่องการกระจายตัวเป็นปกติ แต่การทดสอบก็มีความแกร่ง (robust) ต่อข้อมูลที่ไม่ได้เป็นปกติ อย่างไรก็ตามค่า r นั้นอ่อนไหวต่อค่าสุดโต่ง (outliers)
-   ค่าสหสัมพันธ์แบบ Spearman's rank หรือค่า Spearman's rho ($\rho$) เป็นการทดสอบความเชื่อมโยง (association) แบบไร้พารามิเตอร์สำหรับข้อมูลแบบจัดอันดับ ​(ranked data หรือ ordinal data) สถิตินี้เหมาะสมกับความสัมพันธ์แบบ monotonic (ความความสัมพันธ์มีทิศทางเดียว) ทั้งแบบเส้นตรงและไม่เป็นเส้นตรง ค่า rho นี้อ่อนไหวต่อค่าสุดโต่งน้อยกว่า *r*
-   ค่าสหสัมพันธ์แบบ Kendall's rank หรือค่า Kendall's tau ($\tau$) เป็นการทดสอบความไม่เป็นอิสระ (dependence) แบบไร้พารามิเตอร์สำหรับตัวแปรแบบ ค่า Kendall's tau มักจะมีค่าต่ำกว่า Spearman's rho แต่ค่า tau นั้นไม่ค่อยอ่อนไหวต่อความคลาดเคลื่อนและแม่นยำกว่าในกลุ่มตัวอย่างขนาดเล็ก จึงเป็นสถิติที่แนะนำให้ใช้มากกว่า Spearman's rho

เราลองมาดู plot ระหว่าง `mpg` และ `hp`

```{r echo = FALSE, message=FALSE}
ggplot(mtcars, aes(x = mpg, y = hp)) + 
  geom_point() +
  geom_smooth(method = lm, se = FALSE) +
  geom_smooth(method = "gam", color = "red", se = FALSE, formula = y ~ poly(x,2)) +
  theme_classic()
```

เส้นสีฟ้าเป็นโมเดลเชิงเส้นตรงระหว่างทั้งสองตัวแปร ส่วนเส้นสีแดงเป็นโมเดลเส้นโค้ง

เห็นได้ว่าความสัมพันธ์ระหว่างตัวแปรเป็น *monotonic* ในทางลบ (คือเมื่อตัวแปรหนึ่งเพิ่มขึ้น อีกตัวหนึ่งลดลง) แต่ดูไม่ค่อยจะเป็นเส้นตรงนัก

```{r}
cor.test(mtcars$mpg, mtcars$hp, method = "pearson")
cor.test(mtcars$mpg, mtcars$hp, method = "spearman")
cor.test(mtcars$mpg, mtcars$hp, method = "kendall")
```

เนื่องจากความสัมพันธ์นั้นไม่ค่อยเป็นเส้นตรง ค่า Spearman's rho จึงสูงกว่าค่า Pearson' r แสดงให้เห็นว่าโมเดลเส้นโค้งเหมาะสมกับข้อมูลมากกว่า ส่วนค่า Kendall's $\tau$ แม้จะดูน้อยกว่า แต่เป็นเพราะวิธีการคำนวณ หากเราเปรียบเทียบที่ค่า p-value จะเห็นว่าค่า Kendall's $\tau$ มีค่า *p* น้อยกว่าค่า Pearson's *r*

ข้อสมมติพื้นฐานเรื่องความเป็นเส้นตรง (linearity) และค่าสุดโต่ง (outlier) เป็นข้อที่ควรระวังอย่างยิ่งสำหรับการใช้ Pearson's *r* หากข้อสมมติดังกล่าวไม่เป็นจริง เราควรต้องเลือกสถิติอื่นที่เหมาะสมแทน (เช่น rank correlation) หรือแปลงข้อมูล (data transformation) ก่อนที่จะเลือกใช้สมการเส้นต้น

ดังนั้นการทำข้อมูลให้เป็นภาพ (visualization) จะช่วยให้เราเลือกสถิติได้เหมาะสมกับข้อมูลยิ่งขึ้น

# Scatter Plot

การวิเคราะห์ความสัมพันธ์ระหว่างตัวแปรสองตัวจะนิยมใช้ scatter plot

การ plot ใน R นั้นนิยมใช้คำสั่งใน base R หรือ คำสั่งจากแพ็คเกจ ggplot2

## Base R

คำสั่ง `plot(x,y)` ใน R จะตรวจสอบว่าตัวแปร x, y นั้นเป็นตัวแปรประเภทใด หากเป็นตัวแปรต่อเนื่องทั้งคู่ก็จะสร้าง scatter plot ให้

```{r}
# Base R: Scatter plot
plot(mtcars$hp, mtcars$mpg)
```

## ggplot2

แพ็คเกจ ggplot2 เป็นที่นิยมอย่างมากในการสร้างกราฟบน R อย่างไรก็ดีแพ็คเกจนี้ใช้แนวคิด Grammar of Graphics ในการเขียน การสร้างกราฟจะต้องมี 3 องค์ประกอบหลัก คือ data, coordinate system, และ geoms (geometry หรือลักษณะภาพเพื่อแสดงข้อมูล)

เช่น หากเราต้องการสร้าง scatter plot เราจะใช้คำสั่ง `ggplot(data, mapping = aes(x, y) ) + geom_point()` ซึ่งมีความหมายดังนี้

-   `data` คือ data.frame ที่เราต้องการใช้วิเคราะห์ เช่น `mtcars`
-   `mapping = aes()` กำหนด aesthetics ของ plot นั่นคือ ตัวแปรใดจะอยู่บนแกนไหน (mapping) ใน plot นี้เราจะให้ `hp` อยู่บนแกน x และ `mpg` อยู่บนแกน y
-   หลังจากนั้นเราจะปิดวงเล็บคำสั่ง `ggplot()` แต่คำสั่งนี้ยังไม่จบ เนื่องจากเรายังไม่ได้ระบุว่าต้องการใช้พล็อตหน้าตาเป็นอย่างไร เราจะเพิ่มคำสั่ง geometry เข้าไปด้วยเครื่องหมาย (`+`) สำหรับข้อมูลที่เป็นจุด ๆ ใน scatter plot เราใช้คำสั่ง `geom_point()`.
-   (เสริม) เราสามารถเพิ่มลักษณะอื่น เข้าไปในกราฟได้อีก เช่น `+` คำสั่ง `theme_classic()` เพื่อให้กราฟหน้าตาค่อนข้างเป็น APA-styled

ถึงแม้ว่าคำสั่งของ ggplot2 จะยาวและใช้ยากกว่าสำหรับ scatter plot ง่าย ๆ แต่ในอนาคตเราจะได้เห็นว่า ggplot2 นั้นจะช่วยให้เราสร้างกราฟที่มีความซับซ้อนได้ง่ายขึ้นอย่างมาก (เช่น กราฟที่มีเส้น fitted line แบบด้านบน)

```{r scatter}
# GGplot
library(ggplot2)
ggplot(mtcars, mapping = aes(x = hp, y = mpg)) + #define data and mapping aesthetics
  geom_point() + #point geometry for scatter plot
  theme_classic()

# We can save the plot as a variable for later use (output will not be shown)
p <- ggplot(mtcars, mapping = aes(x = hp, y = mpg)) +
  geom_point() +
  theme_classic()
```

# Correlation Matrix

เราสามารถดูความสัมพันธ์ระหว่างตัวแปรหลาย ๆ คู่พร้อมกัน โดยสร้างเป็นตารางสหสัมพันธ์ (correlation matrix)

## Base R

สมมติว่าเราต้องการดูความสัมพันธ์รายคู่ระหว่าง `mpg`, `cyl`, `disp`, `hp`, และ `wt`

```{r base R matrix}
# Crate a data frame with variables to be analyzed.
corr_dat <- mtcars[, c("mpg", "cyl", "disp", "hp", "wt")]  
# run correlation
cor(corr_dat)

```

ตารางสหสัมพันธ์จะมีชื่อตัวแปรทั้งแนวตั้งและแนวนอน ค่าในแต่ละช่อง คือ ค่า *r* ระหว่างคู่ตัวแปร ดังนั้นเส้นแทยงลงจึงมีค่าเป็น 1 (ตัวแปรแต่ละตัวสัมพันธ์อย่างสมบูรณ์กับตัวมันเอง) และค่าที่อยู่เหนือเส้นแทยงเป็นภาพสะท้อน (mirror image) ของค่าที่อยู่ใต้เส้นแทยง

อย่างไรก็ดี คำสั่ง `cor()` นั้นไม่มีการทดสอบนัยสำคัญทางสถิติให้ เราจะลองดูแพ็คเกจอื่นที่ช่วยวิเคราะห์ตารางสหสัมพันธ์

## psych package

แพ็คเกจ psych มีคำสั่งที่ชื่อว่า `corr.test()` (สังเกตว่ามี r 2 ตัว) คำสั่งนี้ใช้จะคำนวณค่า Pearson's *r* เป็นค่าตั้งต้น หากต้องการคำนวณค่าสหสัมพันธ์ตัวอื่นก็สามารถเปลี่ยน option `method =` ได้เหมือนกับคำสั่งใน base R

Output จะเป็นตารางค่า *r* และตารางค่า *p*

```{r psych matrix, message = FALSE}
library("psych")
psych::corr.test(corr_dat) # Actually, you do not need to include "psych::" before "corr.test". However, it is a good practice to identify which package you are using.
```

เนื่องจากค่าเหนือเส้นแทยงและใต้เส้นแทยงเป็นค่าเดียวกัน เราจึงดูเฉพาะครึ่งบนหรือครึ่งล่างของตารางได้ โดยใช้คำสั่ง `lowerCor()` เพื่อดูเฉพาะครึ่งล่างของตาราง

```{r lowerCor}
psych::lowerCor(corr_dat) # Show only lower half.
```

## apaTables package

แพ็คเกจ apaTables ช่วยสร้างตารางสหสัมพันธ์แบบ APA ที่สวยงามให้และบันทึกเป็นไฟล์ Word (.doc) เพื่อให้เอาไปใช้เขียนรายได้ต่อได้โดยง่าย `apaTables`

การบันทึกผลตารางใช้ option `filename = "your_file_name.doc"` โดยไฟล์จะถูกบันทึกใน working directory \
คำสั่งเพื่อสร้างตารางในแพ็คเกจนี้คือ `apa.cor.table(data, filename = " ")`.

```{r apaTables}
# install.packages("apaTables")
# run getwd() to check your working directory. 
library(apaTables)
apa.cor.table(corr_dat, filename = "APA_Corr_Table.doc") 
```

# Visualizing Correlation Matrix

การทำภาพของตารางสหสัมพันธ์ช่วยให้เราสำรวจความสัมพันธ์ระหว่างคู่ตัวแปรได้พร้อม ๆ กัน โดยเฉพาะอย่างยิ่งการตรวจสอบการละเมิดข้อสมมติพื้นฐาน (assumption violation) ภาพเหล่านี้มักใช้เพื่อวินิจฉัยปัญหาของข้อมูลมากกว่าจะใช้เพื่อรายงานผลการวิจัย เราจึงไม่ค่อยได้เห็น plots เหล่านี้ในบทความวิจัยเท่าใดนัก

มีแพ็คเกจจำนวนมากสำหรับวิเคราะห์ภาพของสหสัมพันธ์ ในแบบฝึกหัดนี้เราจะพูดถึงแค่บางตัวเท่านั้น

## Base R

คำสั่ง `pairs(data)` จะสร้างตารางของ scatter plot ตามคู่ตัวแปรในชุดข้อมูล `data` function will produce a matrix of scatter plots. You could examine whether assumptions of linearity and homoscedasticity hold true for any pairs.

```{r base R pairs}
pairs(corr_dat)
```

## psych package

แพ็คเกจ psych มีคำสั่ง `pairs.panels()` ที่จะสร้างตารางค่าสหสัมพันธ์ในตารางครึ่งบน ตาราง scatter plot ในครึ่งล่าง และ histogram ของตัวแปรในแนวแทยง

ประเภทของค่าสหสัมพันธ์สามารถกำหนดได้ค่า option `method = "pearson"`, `"spearman"`, หรือ `"kendall"` เหมือนใน base R

The `psych` package's `pairs.panels` function will give you correlation coefficients on an upper half, scatter plots on a lower half, and distribution density plots on a diagonal. The `method` option can be . The plots are useful for detecting assumption violations.

```{r psych pairs}
library(psych)
pairs.panels(corr_dat) # input is a data frame.
```

## GGally

แพ็คเกจ GGally ใช้ฐานจาก ggplot2 แต่เพิ่มเติมความสามารถในการวิเคราะห์เข้ามาอีก เราจะใช้คำสั่ง `ggpairs()` และกำหนด option `lower=list(continuous = "smooth_lm")` เพื่อกำหนดให้สร้างเส้น fitted line แบบเส้นตรงใน scatter plot ด้านล่างตาราง

```{r GGally pairs, message = FALSE}
# install.packages("GGally")
library("GGally")
ggpairs(corr_dat, lower=list(continuous = "smooth_lm"))
```
