---
title: 'Lab 12: Moderation Analysis'
author: 
  - name: "Kris Ariyabuddhiphongs"
date: "Apr 28, 2022"
output:
  html_document:
    toc: true
    toc_depth: 2
    toc_float: TRUE
---

```{r load_package, message = FALSE}
# load all packages for this tutorial
#install.packages("rockchalk")
library(emmeans)
library(psych)
library(carData)
library(rockchalk)
```

# Interaction between Continuous and Continuous Variables

เราจะใช้ชุดข้อมูล `Ginzberg` จาก carData ซึ่งเป็นข้อมูลผู้ป่วยโรคซึมเศร้า

X = `fatalism` คะแนนมาตร fatalism ความเชื่อว่าทุกสิ่งถูกกำหนดไว้แล้ว

W = `simplicity` การมองโลกมีแค่ขาว-ดำ

Y = `depression` มาตรวัดภาวะซึมเศร้าของ Beck

ตัวแปรที่มีชื่อ adj นำหน้าเป็นตัวแปรเดียวกันแต่มีการปรับแก้ทางสถิติ เราจะไม่ได้ใช้ตัวแปรเหล่านั้น

```{r load data}
data(Ginzberg)
depression <- Ginzberg
head(depression)
boxplot(depression)
```

สังเกตว่าตัวแปรทั้งหมดอยู่ใน scale ใกล้เคียงกัน แสดงว่าผู้วิจัยน่าจะมีการแปลงคะแนนให้อยู่ในสเกลประมาณ 1 ตรงกลาง เพื่อให้อ่านค่าง่าย อย่างไรก็ดีการ scale นี้ไม่ส่งผลกระทบต่อการทดสอบความสัมพันธ์

# Base R

## `lm()`

หลักการของตัวแปรกำกับคือ ปฏิสัมพันธ์ (interaction) ระหว่างตัวแปรทำนาย เราจึงสามารถเขียนสมการถดถดอยเชิงเส้นตรงได้ตามนี้

```{r a parameter}
depression.lm <- lm(depression ~ fatalism + simplicity + fatalism:simplicity, data = depression) 
summary(depression.lm, confint = TRUE)

plot(depression.lm) # assumption checks
```

แม้การทดสอบ assumptions จะไม่ได้ดูสมบูรณ์แบบแต่ ไม่ได้มีการละเมิดอย่างร้ายแรง ด้วยความที่ regression นั้นแกร่ง (robust) ต่อการละเมิดอยู่แล้ว เราจึงดำเนินการวิเคราะห์ต่อไปโดยไม่ได้ปรับแก้อะไร

โดยรวมแล้วโมเดลนี้ทำนายภาวะซึมเศร้าได้ค่อนข้างดี สังเกตจากค่า $R^2$ ที่สูงถึง .57

## Probing Interaction

เราพบว่าอิทธิพลปฏิสัมพันธ์นั้นมีนัยสำคัญทางสถิติ

เนื่องจาก W เป็นตัวแปรต่อเนื่อง เราจะกำหนดให้โปรแกรมคำนวณค่า simple slope ที่ 3 ตำแหน่งของค่า W

```{r slope location}
simp_minus1 <- mean(depression$simplicity) - sd(depression$simplicity)
simp_mean <- mean(depression$simplicity)
simp_plus1 <- mean(depression$simplicity) + sd(depression$simplicity)
locations <- list(simplicity = c(simp_minus1, simp_mean, simp_plus1))
locations
```

ใช้คำสั่ง `emtrends()` เพื่อคำนวณค่า simple slopes ของตัวแปรทำนาย `fatalism` ที่ตำแหน่งต่าง ๆ ของตัวแปรกำกับ (W) `simplicity`

```{r simple slopes}
emtrends(depression.lm, ~ simplicity , var = "fatalism", at = locations)
```

สังเกตว่าค่า slope ระหว่าง fatalism กับ depression ลดลงเมื่อ simplicity สูงขึ้น

## Plotting interaction

ใช้คำสั่ง `emmip()` ในการสร้างกราฟ โดยจะต้องระบุว่าจะให้ plot ค่าตัวแปร x และ y ที่จุดใดบ้าง

เราจะสร้าง list กำหนดค่าแกน x ตั้งชื่อตามตัวแปร `fatalism` โดยกำหนดให้มีค่าตั้งแต่ `min()` ถึง `max()` ของ `fatalism` ขยับขึ้นทีละ 0.3 หน่วย

กำหนดค่าตัวแปรกำกับ 3 ตำแหน่ง ที่ -1 SD, mean, +1SD ของตัวแปร `simplicity`

ในคำสั่ง `emmip()` กำหนดว่าตัวแปรใดเป็นตัวแปรทำนายหรือตัวแปรกำกับ ในรูปแบบ `W ~ X`

คำสั่ง `at =` ใช้บอกว่าจะให้สร้างกราฟที่ค่า x y เท่าใด และ `CIs =` กำหนดว่าจะสร้าง error bars หรือไม่

```{r interaction plot}
xy_value <- list(fatalism = c(seq(min(depression$fatalism), max(depression$fatalism),
                                  by = 0.3)),
                 simplicity = c(simp_minus1, simp_mean, simp_plus1))
emmip(depression.lm, simplicity ~ fatalism, at = xy_value, CIs = TRUE)
```

# rockchalk Package

แพ็คเกจ rockchalk มีคำสั่งที่ช่วยให้เราสร้าง simple slope plot ได้อย่างสะดวก `plotSlopes(model, modx = moderator, plotx = predictorX, modxVals = Focal values of plot)`

คำสั่ง `testSlopes(plotSlopesObject)` จะคำนวณ t-test ของ simple slopes แต่ละเส้นตามที่กำหนดไว้ใน `plotSlopes()`

```{r}
# Plot simple slopes
ps <- plotSlopes(depression.lm, modx = "simplicity", plotx = "fatalism", modxVals = "std.dev")
# test simpleslopes and save to an object
tps <- testSlopes(ps)
# Call t-tests table
tps$hypotests
# plotCurves can include confidence interval bands
plotCurves(depression.lm, modx = "simplicity", plotx = "fatalism", modxVals = "std.dev",
           interval = "confidence")
```

# PROCESS v4.1 for R

Macro โดย Andrew Hayes <https://www.processmacro.org/download.html>

วิธีใช้

1.  Download ไฟล์ และ unzip
2.  เปิดไฟล์ process.R
3.  Run All แล้วรอสักพัก
4.  จะมี Functions ที่ชื่อว่า `process` ขึ้นมาอยู่ใน environment
5.  ต้อง Run script นี้ใหม่ทุกครั้งหลังจากปิด R

หรือ save process.R ไว้ใน working directory แล้วใช้คำสั่ง `source()`

```{r source process macro}
source("process.R")
```

เราจะกำหนด `w =` ชื่อตัวแปรกำกับ และใช้ `model = 1` ซึ่งเป็นโมเดลตัวแปรกำกับอย่างง่าย

```{r process}
process(data = depression, y = "depression", x = "fatalism", w = "simplicity", model = 1)
```

สังเกตตำแหน่งในการคำนวณ simple slope (เรียกว่า conditional effect ใน output) จะอยู่ที่ 16 th, 50th, และ 84th percentile ซึ่งเป็นตำแหน่งที่ใกล้เคียงกับ -1SD, mean, +1SD แต่ก็ยังไม่ใช่ค่าเดียวกัน ผลจึงอาจแตกต่างจากวิธีด้านบน

# Mean Centering

การแปลงค่าศูนย์กลางจะช่วยลด multicollinearity ระหว่างตัวแปรทำนายกับพจน์ปฏิสัมพันธ์ (interaction term) ซึ่งจะทำให้ค่าจุดตัดแกน Y และสัมประสิทธิ์ของตัวแปรทำนาย X เปลี่ยนแปลงไป แต่ไม่ส่งผลต่อค่าสัมประสิทธิ์ของพจน์ปฏิสัมพันธ์ (coefficient of an interaction term; `X:W`)

การตัดสินใจแปลงค่าศูนย์กลางจึงขึ้นอยู่กับว่าคำถามในการวิเคราะห์สนใจตอบคำถามใดเป็นหลัก หากเป็นปฏิสัมพันธ์ก็อาจไม่จำเป็นต้องทำ mean centering ก็ได้

```{r centering}
# Mean centering
depression$cen.fatalism <- depression$fatalism - mean(depression$fatalism)
depression$cen.simplicity <- depression$simplicity - mean(depression$simplicity)
# Regression with centered variables
dep.cen.lm <- lm(depression ~  cen.fatalism + cen.simplicity + cen.fatalism:cen.simplicity, data = depression)
```

สังเกตว่าค่าสัมประสิทธิ์ของ `cen.fatalism` และ `cen.simplicity` จะแตกต่างไปจากโมเดลที่ไม่ได้ปรับค่าศูนย์กลาง แต่ `cen.fatialism:cen.simplicity` นั้นไม่แตกต่างจาก `fatalism:simplicity` ในโมเดลก่อนหน้านี้

```{r simple slopes-centered}
summary(dep.cen.lm)
# rockchalk::plotSlopes
cen.ps <- plotSlopes(dep.cen.lm, 
                plotx = "cen.fatalism", 
                modx = "cen.simplicity", 
                modxVals = "std.dev")
cen.tps <- testSlopes(cen.ps)
# Simple slopes analysis
cen.tps$hypotests
```

สังเกตว่า การปรับค่าศูนย์กลางไม่ส่งผลต่อการวิเคราะห์ simple slopes
