---
title: 'Lab 11: Mediation Analysis'
author: 
  - name: "Kris Ariyabuddhiphongs"
date: "Apr 20, 2022"
output:
  html_document:
    toc: true
    toc_depth: 2
    toc_float: TRUE
---

```{r load_package, message = FALSE}
# load all packages for this tutorial
library(psych)
library(lavaan)
```

# Mediation Analysis

เราจะใช้ชุดข้อมูล `Tal.Or` จาก psych

X = `cond`

M = `pmi`

Y = `reaction`

```{r load data}
data(Tal.Or)
media <- Tal.Or
head(media)
```

## Calculation

เส้น a: M \~ X (M is regressed on X)

```{r a parameter}
lm(pmi ~ cond, media)
```

แสดงว่าเงื่อนไข high media importance มี pmi สูงกว่า

เส้น b และ c' : `Y ~ b * M + c * X`

```{r b & c parameters}
lm(reaction ~ pmi + cond, media)
```

Indirect effect (ab)

```{r ab parameter}
ab <- 0.4765 * 0.5064
ab
```

# Process MACRO 4.1 for R

Andrew Hayes <https://www.processmacro.org/download.html>

วิธีใช้

1.  Download ไฟล์ และ unzip
2.  เปิดไฟล์ process.R
3.  Run All แล้วรอสักพัก
4.  จะมี Functions ที่ชื่อว่า `process` ขึ้นมาอยู่ใน environment
5.  ต้อง Run script นี้ใหม่ทุกครั้งหลังจากปิด R

หรือ save process.R ไว้ใน working directory แล้วใช้คำสั่ง `source()`

```{r source process macro}
source("process.R")
```

```{r process}
process(data = media, y = "reaction", x = "cond", m = "pmi", model = 4, boot = 5000, seed = 17889)
```

# psych package

มีคำสั่งชื่อ mediate

```{r psych mediate}
set.seed(17889)
mediate(y = "reaction", x = "cond", m = "pmi", data = media, n.iter = 5000)
```

# lavaan package

```{r lavaan}
set.seed(17889)
model = " # Regression models
             pmi ~ a * cond
             reaction ~ c * cond + b * pmi
           # direct effect
             direct := c
           # indirect effect (a*b)
             indirect := a*b
           # total effect
             total := c + (a*b)"
media.fit <- sem(model, data = media, se = "bootstrap", bootstrap = 5000)
summary(media.fit, ci = TRUE, rsquare = TRUE)
parameterEstimates(media.fit, se = TRUE, boot.ci.type = "perc")
```
