---
title: 'Lab 11: Mediation Analysis'
author: 
  - name: "Kris Ariyabuddhiphongs"
date: "Apr 20, 2022"
output:
  html_document:
    toc: true
    toc_depth: 2
    toc_float: TRUE
---

```{r load_package, message = FALSE}
# load all packages for this tutorial
library(psych)
library(lavaan)
```

# Mediation Analysis

เราจะใช้ชุดข้อมูล `Tal.Or` จาก psych

X = `cond` ตัวแปรเงื่อนไขการทดลอง 0 = low media importance; 1 = high media importance ตัวแปรนี้มีแค่สองระดับและถูกเขียนในรูป dummy code แล้ว จึงสามารถนำมาใส่สมการ regression ได้ แม้ไม่ได้แปลงเป็น factor

M = `pmi` presumed media influence ความรู้สึกว่าตนเองได้รับอิทธิพลจากสื่อเพียงใด

Y = `reaction` ปฏิกิริยาต่อเรื่องที่อ่านในการทดลอง (เช่น บทความบอกว่าน้ำตาลจะขาดตลาอด คุณจะไปซื้อน้ำตาลมาตุนไหม)

```{r load data}
data(Tal.Or)
media <- Tal.Or
head(media)
```

## Calculation

การวิเคราะห์ตัวแปรส่งผ่านแบบง่าย (มี X, Y, M อย่างละตัว) จะต้องใช้สมการถดถอย 2 สมการ

สมการแรกใช้หาความสัมพันธ์ระหว่างตัวแปรทำนาย X กับตัวแปรส่งผ่าน M

เส้น a: M \~ X (M is regressed on X)

```{r a parameter}
lm(pmi ~ cond, media) # if the model is called directly, a short output is shown. 
```

เนื่องจาก `cond` เป็นตัวแปรจัดประเภท (ทำเป็น dummy) ค่า coefficient จึงแสดงความแตกต่างระหว่างสองกลุ่ม เห็นได้ว่าเงื่อนไข high media importance มี pmi สูงกว่า

สมการที่ 2 เป็นการทำนายตัวแปร Y โดยใช้ทั้งตัวแปร X และ M เพื่อหาเส้น b และ c'

เส้น b และ c' : `Y ~ b * M + c * X`

```{r b & c parameters}
lm(reaction ~ pmi + cond, media)
```

ค่า coefficient ของ pmi คือ เส้น b

ค่า coefficient ของ cond คือ เส้น c' หรือ direct effect เป็นความสัมพันธ์ที่ยังเหลืออยู่จาก X ไป Y เมื่อส่งผ่าน M ไปแล้ว

เส้นอิทธิพลทางอ้อม Indirect effect (ab)

เกิดจากการนำค่า coefficient a และ b มาคูณกัน

```{r ab parameter}
ab <- 0.4765 * 0.5064
ab
```

การทดสอบ indirect effect จะใช้วิธี bootstrap ซึ่งจะทำได้ผ่านโปรแกรมต่าง ๆ

# PROCESS v4.1 for R

Macro โดย Andrew Hayes <https://www.processmacro.org/download.html>

วิธีใช้

1.  Download ไฟล์ และ unzip
2.  เปิดไฟล์ process.R
3.  Run All แล้วรอสักพัก
4.  จะมี Functions ที่ชื่อว่า `process` ขึ้นมาอยู่ใน environment
5.  ต้อง Run script นี้ใหม่ทุกครั้งหลังจากปิด R

หรือ save process.R ไว้ใน working directory แล้วใช้คำสั่ง `source()`

```{r source process macro}
source("process.R")
```

ในคำสั่งของ `process()` เราจะต้องระบุบทบาทของตัวแปรแต่ละตัว และเลือกรหัส `model` ที่ Hayes กำหนดไว้ (สามารถหาอ่านได้ในหนังสือของ Hayes) สำหรับ simple mediation ใช้ `model = 4`

```{r process}
process(data = media, y = "reaction", x = "cond", m = "pmi", model = 4, boot = 5000, seed = 17889)
```

# psych package

มีคำสั่งชื่อ `mediate()`

```{r psych mediate}
set.seed(17889) #set seed to the same number for consistent results
m <- mediate(y = "reaction", x = "cond", m = "pmi", data = media, n.iter = 5000)
summary(m)
```

# lavaan package

แพ็คเกจนี้ใช้วิเคราะห์โมเดลสมการเชิงโครงสร้าง (Structural Equation Model; SEM)

เราจะต้องเขียนโมเดลและกำหนดชื่อพารามิเตอร์ที่ต้องการจะทดสอบ จากนั้น fit model ด้วยคำสั่ง `sem()` และเลือกวิธีคำนวณ Standard Error ด้วย `"bootstrap"` และกำหนดจำนวนครั้งที่จะ `bootstrap = 5000`

ผลที่ได้จากคำสั่งนี้จะแตกต่างจาก packages ก่อนหน้าเล็กน้อย เนื่องจากมันจะคำนวณการทดสอบนัยสำคัญของพารามิเตอร์ทุกตัว (ทั้ง a, b, c, และ ab) ด้วยวิธี bootstrap ทั้งหมด ในขณะที่ package ก่อนหน้าจะใช้วิธี bootstrap เฉพาะ ab

```{r lavaan}
set.seed(17889)
model = " # Regression models
             pmi ~ a * cond
             reaction ~ c * cond + b * pmi
           # direct effect
             direct := c
           # indirect effect (a*b)
             indirect := a*b
           # total effect
             total := c + (a*b)"
media.fit <- sem(model, data = media, se = "bootstrap", bootstrap = 5000)
summary(media.fit, ci = TRUE, rsquare = TRUE)
parameterEstimates(media.fit, se = TRUE, boot.ci.type = "perc") #show summary of parameter estimates for easy readout
```
