---
title: 'Lab 10: Hierarchical Regression'
date: "Mar 30, 2022"
output:
  html_document:
    toc: true
    toc_depth: 2
    toc_float: TRUE
---

```{r load_package, message = FALSE}
# load all packages for this tutorial
library(psych)
library(car)
library(carData)
#install.packages("fastDummies")
library(fastDummies)
```

# 1. Explore Data

`pmi` = presumed media influence รู้สึกว่าสื่อมีอิทธิพลแค่ไหน

`import` = ความสำคัญของประเด็น (น้ำตาลขาดตลาด)

`reaction` = ผู้เข้าร่วมการวิจัยเห็นว่าตนเองมีโอกาสจะตอบสนองมากน้อยแค่ไหน (เช่น จะไปซื้อน้ำตาลมาเก็บไว้)

```{r load data}
data(Tal.Or)
media <- Tal.Or
head(media)
boxplot(media)
str(media$gender) # gender is a numeric variable
media$gender <- factor(media$gender, levels = c(1, 2), labels = c("male", "female"))
str(media$gender)
```

# 2. Dummy Coding

## Option 1: Manual coding

ให้ male เป็นระดับอ้างอิง (0)

```{r dummy}
media$genderDum <- ifelse(media$gender == "female", 1, 0)
# if you have more levels
# media$genderDum2 <- ifelse(media$gender == "other", 1, 0)

```

จำนวนตัวแปร dummy = k -1 ถ้ามี 3 ระดับต้องสร้าง 2ตัว ถ้ามี 4 ระดับต้องสร้าง 3 ตัว

## Option 2: `dummy_cols`

แพ็คเกจ fastDummies

เลือก option `remove_first_dummy = TRUE`

```{r dummy_cols}
levels(media$gender) #check levels
media <- dummy_cols(media, select_columns = "gender", remove_first_dummy = TRUE)
# dummy varaible name is set to gender_*levelname*, which is gender_female
media[c("gender","genderDum", "gender_female")] # check for errors in dummy coding
```

# 3. Step 1: Control variables

## Dummy for categorical variables

```{r step1 control}
media1.lm <- lm(reaction ~ genderDum + age, media)
summary(media1.lm)
```

## Let R codes categorical variables for you

เราสามารถใส่ตัวแปร factor ลงไปในสมการได้เลย R จะทำการ code ให้เราเอง (ในขั้นนี้ต้องระวัง ตัวแปรที่เป็น factor ต้องแปลงเป็น factor ให้เรียบร้อยก่อน)

R แต่ละ version อาจจะมีวิธี code ให้แตกต่างกัน จึงควรกำหนด `contrasts = list(*var_name* = "contr.treatment")` เพื่อให้ R ใช้วิธี dummy code (ref level = 0) ใน R เรียกวิธีนี้ว่า `contr.treatment`

```{r}
media.R.lm <- lm(reaction ~ gender + age, media, contrasts = list(gender = "contr.treatment"))
summary(media.R.lm)
```

# 4. Step 2: Add predictors

## 4.1 `pmi`

```{r step2 pmi}
# For nonDummy version
# media2.lm <- lm(reaction ~ gender + age + pmi, media, 
#                 contrasts = list(gender = "contr.treatment"))
# For dummy version
media2.lm <- lm(reaction ~ genderDum + age + pmi, data = media)
plot(media2.lm) # scale-location plot suggest heteroscedasticity, perhaps because pmi is negatively skewed
# check influence
influenceIndexPlot(media2.lm) # data seems fine
# Show regression output
summary(media2.lm) # notice pmi slope for now
# Compare models
anova(media1.lm , media2.lm)
```

## 4.2 `import`

```{r step3 importance}
# For nonDummy version
# media3.lm <- lm(reaction ~ gender + age + pmi + import, media, 
#                 contrasts = list(gender = "contr.treatment"))
# For dummy version
media3.lm <- lm(reaction ~ genderDum + age + pmi + import, media)
plot(media3.lm) # some violation of hemoscedasticity, but regression is quite robust.
influenceIndexPlot(media3.lm) 
vif(media3.lm) # multi-collinearity seems fine
summary(media3.lm) # notice change in R-squared and pmi's slope
anova(media1.lm, media2.lm, media3.lm) # check if R-squared change was significant
```
