---
title: "Lab 4-Describe Your Data"
editor_options: 
  markdown: 
    wrap: 72
---

# ข้อ 1 : การคำนวณความแปรปรวน (variance)

การคำนวณค่าความแปรปรวนใน R นั้นทำได้ง่าย ๆ ด้วยคำสั่ง `var()`
อย่างไรก็ดีวัตถุประสงค์ของแบบฝึกหัดนี้ คือ
แสดงให้เห็นถึงขั้นตอนในการคำนวณค่าความแปรปรวนไปทีละขั้นด้วยคำสั่ง R

เราจะเริ่มต้นด้วยการสร้างตัวแปร (variable) ชื่อ `drinks`
เพื่อบันทึกข้อมูลจำนวนแก้วโอเลี้ยงจากแต่ละโต๊ะ

```{r}
drinks <- c(2, 4, 3, 1, 1, 2, 1)
drinks
n <- length(drinks) #ใช้คำสั่ง length() เพื่อหาขนาดของกลุ่มตัวอย่าง
n
```

สูตรคำนวณความแปรปรวนคือ $$s^2 = \frac{\sum{(X - \bar{X})^2}}{N -1}$$
ในสมการนี้เรารู้ว่า\
ค่า $X$ คือ ค่าของข้อมูลแต่ละตัว\
ค่า $N$ คือ ค่าจำนวนกลุ่มตัวอย่าง\
จึงเหลือค่า $\bar{X}$ ที่ต้องคำนวณำนวณ

```{r}
mean_drinks <- mean(drinks)
mean_drinks
```

นำค่าข้อมูลแต่ละตัวใน `drink` ไปลบด้วยค่าเฉลี่ยที่คำนวณได้
จากนั้นบันทึกลงในตัวแปรชื่อ `deviation_drinks`

```{r}
deviation_drinks <- drinks - mean_drinks 
deviation_drinks
```

ค่าความเบี่ยงเบนแบบนี้จะประกอบไปด้วยค่าที่สูงกว่าค่าเฉลี่ย (ติดบวก)
หรือค่าที่ต่ำกว่าค่าเฉลี่ย (ติดลบ) และเมื่อรวมกันได้จะได้ 0
ซึ่งไม่สามารถนำไปใช้คำนวณอะไรต่อได้

```{r}
sum(deviation_drinks)
```

เพื่อให้ได้ *ขนาด* ของความเบี่ยงเบนที่ไม่ติดลบ
จึงนำค่าเบี่ยงเบนนี้ไปยกกำลังสอง

```{r}
sqr_dev <- deviation_drinks ^ 2
sqr_dev
```

จากนั้นถึงหาผลรวม (sum) ตามสูตร $\sum{(X - \bar{X})^2}$\
ค่าผลรวมนี้เรียกว่า sum of squares (*SS*) หรือที่เรียกเต็ม ๆ ว่า sum of
squared deviations

```{r}
sum(sqr_dev)
```

จากนั้นนำไปหารด้วย degrees of freedom ($N - 1$)จะได้ค่าความแปรปรวน\
ซึ่งสามารถคำนวณได้ด้วยคำสั่ง `var()`
(สามารถทดสอบได้ว่าทั้งสองค่าเท่ากันด้วย `==`)

```{r}
sum(sqr_dev)/(n-1)
var(drinks)
sum(sqr_dev)/(n-1) == var(drinks)
```

ค่า *SD* ก็คือรากที่สองของ variance

```{r}
sqrt(var(drinks))
sd(drinks)
```

### ให้คำนวณค่าความแปรปรวนและส่วนเบี่ยงเบนมาตรฐานของข้อมูลชุด 2

1.  ให้คำนวณโดยแสดงวิธีทำแบบทีละขั้นตอนตามด้านบน
2.  ให้คำนวณโดยใช้คำสั่ง `var` และ `sd`

```{r}
# Insert your code

```

## 2.1 นำเข้าข้อมูลและตั้งค่า working directory

ให้ดาวน์โหลดไฟล์ R และข้อมูล (csv) ไว้ใน folder เดียวกัน
จากนั้นให้เลือกเมนู Session -\> Set working directory -\> To source file
location เพื่อให้ folder ที่ใช้ทำงานใน R เป็น folder
ที่โค้ดและข้อมูลถูกบันทึกเอาไว้ หรือใช้คำสั่ง R ด้านล่าง

```{r}
# setwd(dirname(rstudioapi::getSourceEditorContext()$path))
```

เมื่อ set working directory เป็น folder ที่มีข้อมูลอยู่
เราจะสามารถโหลดข้อมูลเข้า R ได้โดยเรียกชื่อไฟล์นั้นโดยตรง

```{r}
solar_data <- read.csv("data/RES_STAT_Lab4_Data.csv")
head(solar_data)
```

## 2.2 Data selection

เมื่อเรา import ตัวแปร user มา มันจะมีค่าเป็น numeric และไม่มี label
ดังนั้นเราจะให้ประโยชน์จากตรงนี้ในการเลือกกลุ่ม user 1-2 และคัด 3-5 ทิ้ง

```{r}
solar_data <- solar_data[solar_data$user < 3, ]
table(solar_data$user)
```

จากนั้นค่อยแปลง user เป็น factor พร้อมกับใส่ label ให้เรียบร้อย

```{r}
solar_data$user <- factor(solar_data$user, labels = c("small residence", "regular residence"))
str(solar_data$user)
```

## 2.3 สร้าง frequency table และ bar graph ของตัวแปร user และ sex

เปลี่ยนตัวแปร sex ให้เป็น factor เหมือนกับ user

```{r}
solar_data$sex <- factor(solar_data$sex, labels = c("Not answer", "male", "female" ))
str(solar_data$sex)
```

### Frequency table

การสร้างตารางความถี่ใช้คำสั่ง `table()` ซึ่งสามารถใช้ได้กับตัวแปร
numeric หรือ factor ก็ได้\
แต่ถ้าหากใช้คำสั่ง `summary()` กับตัวแปร factor
ก็จะได้ผลเป็นตารางแจกแจงความถี่เช่นกัน

```{r}
table(solar_data$user)
summary(solar_data$user)

table(solar_data$sex)
```

### Bar graph

การสร้างกราฟจะใช้ package ที่นิยม คือ ggplot2 หากยังไม่เคย install
ไว้ในเครื่องให้ใช้คำสั่ง

```{r}
# install.packages("ggplot2")
```

เมื่อลง package เสร็จแล้ว จะต้องเปิดการใช้งานทุกครั้งเมื่อมี restart R
โดยจะเรียก package นี้ด้วยคำสั่ง

```{r}
library("ggplot2")
```

การสร้างกราฟด้วย ggplot มีรูปแบบ คือ ระบุ data และแกน + ระบุ geoms
คือลักษณะของแผนภูมิ + coordinat system คือ พิกัดของแกนต่าง ๆ

การระบุ data และค่าบนแกนจะเป็น argument 2 ตัวแรกของคำสั่ง `ggplot`\
`aes()` เป็นตัวกำหนดว่าตัวแปรที่จะอยู่บนแกน กรณีนี้คือแกน X
แทนด้วยค่าของ user\
เมื่อต่อบรรทัดใหม่จะใช้เครื่องหมาย +
เพื่อให้รู้ว่าโค้ดมีต่อในบรรทัดถัดไป

```{r}
ggplot(data = solar_data, aes(user)) + 
         geom_bar() + #geom_bar สร้าง bar plot
         theme_classic() #theme นี้ใกล้เคียงกับ APA

```

สำหรับ sex เราจะเพิ่มสีสันลงใน geom_bar ด้วยคำสั่ง `aes(fill = ตัวแปร)`

```{r}
ggplot(data = solar_data, aes(sex)) + 
         geom_bar(aes(fill = sex)) + 
         theme_classic() 
```

```{r}
#เขียน code เพื่อแก้โจทย์ข้อนี้
```

## 2.4 Contingency table

ใช้คำสั่ง `table()` เพื่อสร้างตารางไขว้แบบ contingency table
ระหว่างตัวแปรจัดประเภท

```{r}
table(solar_data$user, solar_data$sex)
```

```{r}
#เขียน code เพื่อแก้โจทย์ข้อนี้
```

## 2.5 Cronbach's alpha

การหาค่าความเที่ยงแบบสอดคล้องภายในด้วยสูตร Cronbach's alpha นั้น
เราจะใช้คำสั่งของ package สำหรับการวิเคราะห์ข้อมูลทางจิตวิทยา `psych`

```{r}
# install.packages("psych") #หากมีแล้วสามารถข้ามขั้นนี้ไปได้
library("psych") #เรียกใช้งาน
```

จะเห็นข้อความขึ้นเตือนว่าคำสั่ง `alpha` นอกจากใน package psych
ก็ยังมีใช้งานใน package ggplot2 ด้วย เพื่อป้องกันโปรแกรมอ่านคำสั่งสับสน
ควรจะต้องระบุชื่อ package ต่อด้วย colon 2 ตัวและตามด้วยชื่อคำสั่ง เช่น
`psych::alpha()`

ต่อไปเราจะต้องเตรียมตัวแปร KNO1 - KNO8 ให้พร้อม\
หากดูให้ละเอียดเราจะพบว่าตัวแปร KNO ในแบบสอบถามนั้นมีคะแนนตั้งแต่ 0-4
แต่ในข้อมูลนั้นมีคะแนน 1-5
ทั้งนี้เนื่องจากระบบเก็บแบบสอบถามได้เข้ารหัสคะแนนมาแบบนั้น\
ดังนั้นเราจึงต้องปรับคะแนน KNO ทั้งหมดลงไป 1 คะแนน

```{r}
kno <- subset(solar_data, select = kno1:kno8)
head(kno)
re_kno <- kno - 1
head(re_kno)
```

การคำนวณค่าความเที่ยงใช้คำสั่ง `alpha` จาก package psych\
โดยเลือกเฉพาะข้อคำถามในมาตรวัดความรู้ที่แก้คะแนนแล้วมาวิเคราะห์

```{r}
psych::alpha(re_kno)
```

ค่า alpha ดูจาก raw_alpha = .96 ค่า CITC ดูจาก std.r ในตาราง Item
statistics

```{r}
#เขียน code เพื่อแก้โจทย์ข้อนี้
```

## 2.6 Average score of a scale

มาตรวัดทางจิตวิทยาจะถามคำถามหลายข้อเพื่อวัด construct
เดียวกันเพื่อให้ได้ข้อมูลที่มีความเที่ยงสูงขึ้น\
การคำนวณคะแนนของมาตรวัดจึงนิยมใช้ค่าเฉลี่ยหรือคะแนนรวมจากข้อคำถามในมาตรวัดนั้น
ๆ

คำนวณคะแนนมาตรวัดความรู้ เป็นการหาค่าเฉลี่ยตามแนวนอนของตาราง ผลที่ได้คือ
column ใหม่ที่มีค่าเฉลี่ยคะแนนความรู้ของผู้เข้าร่วมการวิจัยแต่ละคน

```{r}
solar_data$knowledge <- rowMeans(re_kno)
head(solar_data)
```

```{r}
#เขียน code เพื่อแก้โจทย์ข้อนี้
```

## 2.7 Histogram

Histrogram เป็นแผนภูมิที่เหมาะสำหรับแสดงการแจกแจงความถี่ (distribution)
ของข้อมูล Q-Q Plot เป็นแผนภูมิที่เหมาะสำหรับตรวจสอบการแจกแจงตามโค้งปกติ
(normal distribution) หากข้อมูลกระจายตัวเป็นปกติ
ข้อมูลจะเรียงตัวอยู่ตรงแนวเส้นแทยงอ้างอิง ของข้อมูล

```{r}
hist(solar_data$knowledge)
qqnorm(solar_data$knowledge)
qqline(solar_data$knowledge)
```

## 2.8 Descriptive Statistics

คำสั่งจากแต่ละ package จะให้ค่าสถิติเชิงพรรณาบางตัว เช่น `summary`
จะให้ค่าที่เน้นตำแหน่งต่าง ๆ เช่น mode, median, mean, quartile, min, max
`psych::describe`
จะให้ข้อมูลที่เกี่ยวข้องกับการกระจายตัวของข้อมูลมากกว่า เช่น sd, range,
skewness, kurtosis

```{r}
summary(solar_data$knowledge)
psych::describe(solar_data$knowledge)
```

```{r}
#เขียน code เพื่อแก้โจทย์ข้อนี้
```
